【裁判字號】    89,訴,279
【裁判日期】    900404
【裁判案由】    返還不當得利
【裁判全文】
臺灣新竹地方法院民事判決  八十九年度訴字第二七九號
    原      告  台灣省自來水股份有限公司第三區管理處
    法定代理人  楊清和
    訴訟代理人  戊○○
    法定代理人  乙○○
    法定代理人  丁○○
右當事人間返還不當得利事件，本院判決如左：
    主      文
被告雲祥企業工程有限公司應給付原告新台幣貳拾柒萬元及自民國八十九年四月二十
七日起至清償日止按年利率百分之五計算之利息。
被告東躍水電工程有限公司應給付原告新台幣壹佰肆拾捌萬壹仟柒佰捌拾肆元及自民
國八十九年四月二十七日起至清償日止按年利率百分之五計算之利息。
原告其餘之訴駁回。
訟費用由被告雲祥企業工程有限公司負擔百分之七，被告東躍水電工程有限公司負擔
百分之三十八，餘由原告負擔。
本判決第一項於原告以新台幣玖萬元供擔保後得假執行。但被告雲祥企業工程有限公
司如於假執行程序實施前，以新台幣貳拾柒萬元為原告預供擔保，得免為假執行。
本判決第二項於原告以新台幣肆拾玖萬肆仟元供擔保後得假執行。但被告東躍水電工
程有限公司如於假執行程序實施前，以新台幣壹佰肆拾捌萬壹仟柒佰捌拾肆元為原告
預供擔保，得免為假執行。
    事      實
甲、原告方面：
一、聲明：求為判決：（一）被告雲祥企業工程有限公司（下稱雲祥公司）應給付原
    告新台幣（下同）二十七萬元，被告東躍水電工程有限公司（下稱東躍公司）應
    給付原告三百五十八萬零九百三十六元，並均自起訴狀送達翌日即民國（下同）
    八十九年四月二十七日起至清償日止按年利率百分之五計算之利息。（二）均以
    供擔保為條件之假執行宣告。
二、陳述：
（一）原告於八十三、八十四年間與訴外人協洲企業工程有限公司（下稱協洲公司）
      訂有多項工程承攬契約，其中八十四年二月間簽訂新竹給水廠千甲路管線抽換
      工程契約，由被告雲祥公司擔任訴外人協洲公司之連帶保證廠商；另於八十三
      年間簽訂第四取水站至淨水廠管線抽換工程契約，係由被告東躍公司擔任協洲
      公司之連帶保證廠商，嗣於八十四年二月中旬，因協洲公司承攬之多項工程進
      度落後甚多，且財務失靈，工地業已停擺未繼續施作，原告乃依前開契約第四
      條第七款約定，視為協洲公司已無力完成承包之各項工程，並通知保證廠商即
      二被告進場施作以完成工程，而原工程未完成部分之估驗款及全部工程所保留
      之工程款均由保證人即二被告領取。因此，被告等二人依約以保證廠商進場施
      作完成後，原告即按上開約定辦理付款，並另給付被告二人包含協洲公司已施
      作未估驗部分之工程款。
（二）嗣八十七年間，訴外人協洲公司就與原告間之多件工程事件聲請仲裁，請求原
      告給付工程款，其中即包括前開二工程契約所涉之工程，協洲公司於仲裁事件
      中主張其尚有已施作未估驗部分之工程款未領取，是原告應給付予該公司，而
      不得給付予保證廠商即被告雲祥公司、東躍公司等情。嗣經中華民國仲裁協會
      仲裁人判斷之結果，認為前開契約第四條第七款之約定，原告可給付予保證人
      即二被告者，係指二被告所完成被保證人即協洲公司未完成部分之工程估驗款
      及全部工程所保留之工程款，至於協洲公司已完成未估驗部分之工程款，因尚
      未估驗，何來保留款，從而不能由保證人領取，因而判斷在新竹給水廠千甲路
      管線抽換工程，協洲公司已完成未估驗部分之工程款計有二十七萬元；在第四
      取水站至淨水廠管線抽換工程，協洲公司已完成未估驗部分之工程款計有三百
      五十八萬零九百三十六元，原告均應給付協洲公司等語。
（三）惟查前開仲裁判斷結果所提及協洲公司已施作未估驗之工程款二十七萬元及三
      百五十八萬零九百三十六元，原告早已分別給付被告雲祥公司及東躍公司，現
      仲裁判斷就前開工程契約第四條第七款之約定已作出解釋，則原告當時給付被
      告二人之工程款時，顯然適用契約相關約定發生錯誤，以致誤將其中屬於協洲
      公司已施作未估驗部分之款項亦分別給付被告二人，因此，被告二人就此部分
      工程款之受領，於法律上並無原因，依法自應返還。
（四）而本件兩造之攻擊防禦，可分別為二部分，一為有關法律上是否成立不當得利
      請求權之爭執，另一為前開二工程，被告二人與協洲公司之實際施作進度各為
      若干，此即本事件兩造之爭點，以下茲就此二部分，分別論述。
  １、有關法律上原告對被告等是否成立不當得利請求權，原告係以錯誤付款為基礎
      事實，被告等則抗辯其等進場，係與原告成立新契約關係之前提下施作，非無
      法律上之原因云云。惟查：
  （１）被告二人就前開二工程分別擔任訴外人協洲公司之連帶保證人乙節並不爭執
        ，則被告二人在協洲公司無法完成前開二工程時，其基於連帶保證人之責，
        本應負擔協洲公司之一切違約責任，其若不願進場接手完成工作，協洲公司
        因此應對原告負擔之損害賠責任，被告等二人亦應同負連帶責任。故被告二
        人辯稱其等進場接手完成工作，係因兩造另行成立之新契約，約定其進場之
        條件為未完成之估驗款及全部協洲公司得領取之工程款，均由被告領取，而
        協洲公司應負之逾期罰款，亦均由被告得領取之工程款中扣除云云，自屬無
        稽。蓋被告二人既係就前開二工程分別為保證廠商，原告自無庸向被告承諾
        如何之條件，而通知保證廠商即二被告進場施作，係原告基於契約約定權利
        之行使，至於將協洲公司已施作未估驗部分之工程款給付予被告，則係當時
        原告基於自我對契約條款之錯誤認知所為，至於將協洲公司之逾期罰款自被
        告分別應領工程款中扣除，亦係被告二人基於保證人地位依約應負保證責任
        之當然結果，兩造間並無合意成立任何新債權債務關係。
  （２）又查兩造間縱有契約關係，惟如依契約內容，受領者並無受領之權利，則仍
        應構成不當得利，而非有契約關係，即排除不當得利之適用；此諸如持票人
        委託銀行代收票據（即所謂「託收」），而銀行未俟交換結果即付款，嗣後
        該紙票據退票，銀行仍得對持票人請求不當得利之返還，不因持票人與銀行
        間有託收契約而有所影響自明，是被告此部分所辯亦不足採。又原告係基於
        自我對前開契約第四條第七款約定之認知，將協洲公司已施作而尚未估驗部
        分之工程款給付予被告，惟嗣後經仲裁判斷認該約定之真意，並非原告當時
        主觀上所認知，則因原告之錯誤付款，被告自應構成不當得利。又按清償為
        單純之事實行為，並非法律行為，亦無撤銷之可言。復查事實審法院固有解
        釋契約條款之權限，而被告二人對於前開仲裁事件亦並未參加，惟契約條款
        之約定解釋僅有其一，不可能亦不應出現前後不一之解釋，如前開仲裁事件
        對契約條款之解釋並無違公序良俗或法律之強制規定，其後審理之法院自宜
        參酌前仲裁事件之判斷內容，以求公平。
  （３）被告雖辯稱就前開已施作未估驗之工程款領取，係兩造間之意思表示合致，
        原告並無錯誤云云，亦有所誤解。蓋被告二人均為前開二工程之保證廠商，
        今協洲公司無力履約，原告係依保證法律關係請被告等二人進場施作，否則
        被告二人即應賠償原告另行發包之損失及協洲公司違約之其他損失。是故，
        兩造間就被告等二人進場施作係基於保證之法律關係，並無另行成立工程承
        攬契約或其他契約之必要，亦即本無意思表示合致與否之問題；換言之，原
        告係基於兩造意思表示早已合致之保證契約主張權利，被告等二人係履行保
        證義務，在此權利義務間，無再有意思表示合致之必要。至於原告將協洲公
        司已施作未估驗之工程款發給被告等二人，則係原告自行解讀原工程契約之
        約定之意，亦無與被告等二人達成一致意思表示之情事。
  （４）原告於前開仲裁案中雖曾主張工程契約第四條第七款所謂「所保留之工程款
        」，應包括已施作未估驗部分之工程款云云。惟按有工作方有所得，此乃工
        程施作報酬之鐵律，保證廠商之所以願意擔任保證廠商，其對保證風險必然
        有一定之評估，其與被保證廠商間必然有某種程度之利害關係，因此即使其
        代被保證廠商完成工程合約，而遭受損失，乃其與被保證廠商間之問題，殊
        不得由業主自行平衡二者之利益。因此，該歸承商領取者即應歸承商領取，
        殊不應因保證廠商代為履行而領取非其施作之工程款，更何況，承商已保留
        每次僅驗所保留之工程款由其領取，亦已補其不足（蓋保留款愈多，表示工
        程已完成越多，其接手損失無幾，保留款越少，表示工作完成越少，其後續
        由工程施作可取得之利潤更多），並無所謂公平與否之問題。且依據內政部
        八十四年六月八日台八十四內營字第八四七二八四六號函之意旨可知，保證
        廠商可得請領之工程款亦僅在於繼續完成之部分；因此，就本件而言，所謂
        『全部工程所保留之工程款』乃指承商每期估驗時保留於業主處之保留款，
        而非指已施作尚未估驗之工程款。此再由字義上指明『所保留』，表示係已
        可領取而留下來，而非指尚未確定之未估驗款自明。至原告在前開仲裁事件
        中所主張之理由，會造成保證廠商未施作而獲利，僅係當時原告遭訴外人協
        洲公司請求給付工程款，在當時基於與協洲公司相對立之立場，而為之上開
        主張，自非正確，亦不能作為被告抗辯之理由。
  （５）被告等雖一再辯稱其等係與原告成立新法律關係，方進場施作，惟被告等既
        不爭執原告所召集通知保證廠商進場施作之會議紀錄所載，而依前開會議紀
        錄，原告拒絕與被告等辦理換約手續，則所稱「新法律關係」何在，自應由
        被告負舉證責任；至於要求被告等再覓保證人，則與兩造間之法律關係無涉
        ，不過係原告為確保被告等保證責任履行之落實，所提出之要求，且亦非與
        被告等成立保證契約，而係與被告等所提出之保證人簽立，更可得此舉並無
        法推知兩造間有意成立「新法律關係」。
  ２、至有關系爭工程被告等與受告知人協洲公司各施作進度若干之爭議，茲分析如
      左：
  （１）有關千甲路管線抽換工程部分：
    甲、原告於仲裁事件進行時，雖曾抗辯「查本件工程聲請人（即協洲公司）並未
        施作，八十四年三月九日即由保證人（即雲祥公司）代為施工（參照系爭工
        程合約書第四條第七款），且在工程完工後，相對人亦依前開條款規定將所
        有工程款給付予雲祥公司。聲請人稱有施作乙節，應負舉證之責，不得憑空
        捏造，更進一步言，按前開條款規定，在由保證人進場施作之情形下，相對
        人所保留未付之工程款，亦應給付保證人，聲請人已喪失請求權。是故，不
        論聲請人有無施作，聲請人皆無權利請求相對人給付任何工程款」云云。惟
        查原告曾於八十四年二月九日以台水三給字第一六八號函，催促協洲公司向
        台中分區調回材料施工，又因於施工期間，土地使用糾紛於八十四年二月二
        十二日以台水三給字第二二七號，取消前函之復工通知，嗣又函知「新竹給
        水廠千甲路管線抽換工程，因尚有部分土地未解決無法施工，目前已將施工
        部分辦理結算，俟結算後即訂期驗收」等語。而被告雲祥公司法定代理人乙○○於台灣高等法院受理另事件時亦證稱「千甲路管線抽換工程，我沒有施
        工」等語，因此原告於前開仲裁事件辯稱就此部分工程協洲公司未施作，而
        由被告雲祥公司施工云云，即屬無據。
    乙、至原告於前開仲裁事件中雖有提出監工日報表為證，惟其內容與協洲公司所
        提出原告內部簽呈及所發給該公司函文內容不同，因原告在當時對上開簽呈
        及所發函文無法提出合理解釋；且事實上，於仲裁事件中，因原告業已付款
        予雲祥公司，則其抗辯方法，自朝協洲公司未施作方向進行，其中不得已之
        情，實難啟齒，惟事實如何，上開函文已完整呈現，仲裁人據以認定事實，
        實屬正確。
  （２）有關第四取水廠至淨水站管線抽換工程部分
    甲、有關管線抽換進度部分：原告在前開仲裁事件雖辯稱「I、本件工程合約總
        價為新台幣（下同）壹仟參佰玖拾捌萬零玖佰伍拾貳元（未含５％之營業稅
        ，以下均同），原約定之工作天為一九０天，自八十三年五月二日開工，算
        至八十四年二月十六日工期屆滿。但聲請人（即協洲公司）至工期屆滿時，
        僅完成工程百分之三十八點六，工程嚴重落後，因相對人公司（即原告）負
        有供給民生用水之任務，不得已於民國八十四年二月十七日，及同年三月九
        日協調會裁示原告公司既無力完成工程，依合約第四條規定交由保證廠商東
        躍水電工程有限公司代為繼續完成（聲請人經通知未出席）。II、在交由東
        躍公司繼續完工之之前，已估驗三次工程款給聲請人，其日期、金額分別為
        ：Ａ、八十三年六月八日付一百一十四萬七千元。Ｂ、八十三年十一月十日
        付一百九十二萬五千元。Ｃ、八十三年十一月二十八日付二百零六萬元。以
        上合計為五百一十三萬二千元。III、以後聲請人即未再進場施作，而由保證
        人進場代為施作，是故，本件工程非如聲請人稱自八十三年十一月二十八日
        後即未估驗，而係聲請人未施作而無法參與估驗請款，如本件工程第四次估
        驗在八十四年四月十九日，廠商為保證人東躍水電工程有限公司。Ⅳ、承上
        ，第三次估驗時，按估驗計價單所載工程，僅完成全部工程進38.6%，之後
        聲請人既未進場，盍來完成二分之一之說；再者按系爭合約第四條第七款規
        定，其理前已說明，縱聲請人實作數量逾第三次估驗數量，但因被判定無力
        完成，改由保證人進場代為施工，所保留之工程款亦應由保證人領取，聲請
        人已無權利可得主張」云云。惟查此部分工程合約總價為一千三百九十八萬
        零九百五十二元，自八十三年五月二日開工，至八十四年二月十六日止，因
        僅完成第三次估驗，因而認定僅完成百分之三十八點六，而計付五百一十三
        萬二千元工程款給協洲公司。惟本件工程係原告認定協洲公司無力完工，惟
        就實際完成之進度，並未予協洲公司說明之機會，而此部分工程第三項估驗
        日期為八十三年十一月間，之後即未再依約估驗，故自第三次估驗至八十四
        年二月十六日之期間，協洲公司繼續施作之部分並未列入，則其後此部分工
        程雖由協洲公司之保證廠商即被告東躍公司代為完成，惟自第三次估驗後之
        所餘工程款是否全由被告東躍公司領取，即非無疑。另查被告東躍公司負責
        人丁○○於另台灣高等法院受理原告與協洲公司之給付工程款事件，亦證稱
        協洲公司當時已完成全部工程之二分之一以上，而事實上協洲公司當時已完
        成百分之五十二點八二之工程，扣除已領之百分之三十八點六工程款，尚可
        領取百分之十四點二二之估驗款一百八十九萬元；惟原告竟將上述之估驗款
        支付給被告東躍公司，依法自不發生清償之效力。又依前述，前開合約第四
        條第七款之約定，保證人即被告東躍公司所得領取者為由保證人所完成被保
        證人未完成部分之工程估驗款及全部工程所保留之工程款，至於被保證人已
        完成未估驗部分之工程款，並不能由保證人所領取，否則保證人自構成不當
        得利。又原告於前開仲裁事件雖曾辯稱自八十四年二月十七日後協洲公司已
        無力完成工程，即不可能進場施工云云；惟查就此部分工程中之推進坑工程
        ，於八十四年三月二日進行會勘之紀錄所載，尚且有協洲公司員工之簽章，
        則自不能認協洲公司當時未能施工；且查被告東躍公司係於八十四年三月二
        十四日接獲原告之通知進場施工，進場後因管線問題，於八十四年四月十日
        向原告報請停工，嗣於八十四年五月九日方復工，是自八十七年二月十七日
        之後至八十四年五月九日之前，被告東躍公司根本未曾進場施作。又被告東
        躍公司既然於八十四年五月九日之前未曾進場施工，則其焉能於八十四年四
        月十九日有四百八十四萬餘元之工程款可估驗，其因即為此部分乃協洲公司
        所完成之故。
    乙、有關推進坑進度部分：原告在前開仲裁事件雖辯稱「I查推進坑部分，因交
        通部台灣區○道○○○路北區工程處於八十四年三月二日始派員會勘，始同
        意八十四年三月二日起計工期共四十天完成，茲聲請人（即協洲公司）於會
        勘前之二月十七日已經決定無力完工，何以會再來施工？令人不解，況查此
        部分係由保證廠商東躍公司發包給建豐工程股份有限公司（以下稱稱建豐公
        司）承作；換言之，此部分亦係由東躍公司代為完成，此有合約書及發票可
        參。是故，聲請人此部分之說詞顯屬無稽；II、有關推進坑工程，依照系爭
        工程契約之特別約定，在未全部完工前，不予計算付款，必俟全部完成，始
        得請領。本件推進坑工程聲請人未完成所有工程既屬不爭之事實，嗣後由保
        證人東躍公司接手完工，依前開條款及系爭契約第四條第七款規定，相對人
        （即原告）將此部分工程款付予東躍公司並無疑義」云云。惟查此部分推進
        坑工程部分，一部分係屬交通部高工局之轄區，約一半即四十公尺，協洲公
        司自八十三年十一月起即已備料開始施工，於八十四年三月二日會勘時，全
        體會勘人員均已目睹非屬高工局轄區部分已全部完工，因此於會勘紀錄上，
        方就屬高工局部分限四十天完工；至於屬於高工局部分亦早已於八十四年四
        月十一日前完工（高工局核准之日期）。雖被告於八十四年三月二十八日另
        與建豐公司訂立契約，準備續行施作本推進坑工程，然被告尚於八十四年四
        月十一日請求原告於探管期間免計工期，則八十四年四月十一日被告尚準備
        探管，則焉能於高工局之限期即四月十一日完工？顯然被告與建豐公司之簽
        訂契約，另有其事實上之需要，其並無實際施工，而原告將全部工程款三百
        三十萬元交由被告東躍公司領取，乃因對契約條文之誤解，並非被告東躍公
        司實際有任何施作進度。至推進坑工程，須待全部推進工程完成後，方得估
        驗請款，惟依前述，推進坑工程因協洲公司已完成，否則原告又為何於八十
        四年四月十九日將推進坑之估驗款付與被告東躍公司。
（五）茲就被告之其他抗辯及舉證敘述於后：
  １、被告雖以原告在前開仲裁事件所提出之監工日報表以為系爭二項工程進度之佐
      證云云，惟查前開監工日報表，其內容與原告之簽呈及發出函文之內容不符，
      亦與相關證人之證述不符，其記載之正確性即有疑義，而不足採。
  ２、推進坑部分於系爭工程第四次估驗進行前已全部推進完成，因此在前開仲裁事
      件中於審酌第四次估驗款協洲公司得領取之金額時，因該次估驗原告已將推進
      坑部分之款項納入估驗範圍，故仲裁人始就此部分為有利於協洲公司之認定，
      原告於前開仲裁事件中所提推進坑特別條款（未完工不計價付款），並非適法
      ，被告加以引用，亦顯有誤會。
  ３、東躍公司法定代理人丁○○於本院受理原告與訴外人協洲公司間給付工程款事
      件中所為係施作所餘工程之二分之一等情之證述，乃係就法官所詢接受原告通
      知進場施作工程之經過為敘述，當時該事件之兩造（即原告與訴外人協洲公司
      ）尚未開始詢問證人，被告東躍公司法定代理人丁○○亦非針對原告或訴外人
      協洲公司之詢問回答，是被告東躍公司辯稱此係當時協洲公司訴訟代理人突然
      插話，致使丁○○張冠李戴，將推進坑之進度當成全案進度回答云云，自屬無
      稽。況東躍公司與推進坑廠商建豐公司係於八十四年三月二十八日訂約，惟前
      開仲裁判斷已認定推進坑係於八十四年二月間即已完成，故被告東躍公司上開
      卸責之詞，其內容亦不足採。
  ４、至雲祥公司法定代理人乙○○於台灣高等法院於受理原告與訴外人協洲公司間
      給付工程款中之證述，其就前開千甲路抽換工程並未施工等情，惟其又辯稱為
      「非親自施工」，然檢視該事件相關筆錄，乙○○並無有「非親自施行」陳述
      之意，上開說法，顯係臨訟卸責之詞，而不足採。
  ５、另被告東躍公司辯稱於八十四年四月十日雖報停工，惟實際上仍日夜趕工乙節
      ，惟亦屬無稽，原告加以否認之。至被告一再辯稱強調監工日報表之客觀正確
      性，惟其所附證三監工日報表最後一頁，其上記載自八十四年四月十日至同年
      五月八日探管停工，則其所辯停工期間實際上係日夜趕工乙節，亦與其所辯稱
      最客觀公正之文件記載不符。
（六）再就本件相關證人甲○○、丙○○之證述，以及本院、台灣高等法院受理原告
      與訴外人協洲公司間之給付工程款事件內之相關筆錄資料，陳述原告之意見如
      后：
  １、千甲路管線抽換工程部分：原告主張協洲公司確曾施作一部，並提出原告在當
      時所發函件及內部簽呈為佐證；被告雲祥公司雖以在協洲公司無力施作後，即
      委由訴外人甲○○進場施作云云置辯。惟查：
  （１）被告雲祥公司法定代理人乙○○於前開台灣高等法院準備程序中證稱「˙˙
        ˙˙，千甲路管線抽換工程我沒有施工，我是協洲企業公司保證人」，由其
        上下語之關係，足證被告雲祥公司並未委由訴外人甲○○施作，故稱「我沒
        有施工」，而其係為保證人，未參與施作等語，足可認被告雲祥公司確實未
        參與系爭千甲路管線抽換工程之施作。
  （２）證人甲○○無論在本院受理之其他事件或本件之證述，及於前開仲裁事件之
        證述，均一致稱係協洲公司週轉不靈，而協洲公司又欠其諸多債務，協洲公
        司即請其繼續施作工程，藉以得領取工程款抵償積欠之債務等語，足見甲○○進場施作系爭工程，乃係應協洲公司所請，雖目的為抵債，但甲○○施作
        工程之利益自應歸協洲公司享有，蓋立於定作人之立場，協洲公司如已履行
        契約義務，定作人本當付款予協洲公司，至於協洲公司與甲○○間之約定，
        則係另一法律關係。
  （３）又據證人甲○○於本院受理之另事件，於八十五年五月十四日亦證稱「八十
        三年五月以後的管線工程，都由我做的」，復據甲○○於八十九年五月十日
        準備程序時陳稱「其中千甲管線抽換工程部分，原告開會要保證廠商被告雲
        祥公司進場施作，但雲祥公司在開會前，我就已先進場施作，未料協洲公司
        竟向原告領款，我因而停止施作，因原告通知雲祥公司進場施作，雲祥公司
        並未進場施作，而其知我本有施作此工程˙˙˙˙」，與乙○○之前揭說詞
        對照，二者完全相符。次查原告請求被告雲祥公司返還不當得利之範圍係系
        爭千甲路管線抽換工程最初施作之部分，僅二十七萬元，則綜合上開論述，
        被告雲祥公司確有獲得此部分之不當利益，蓋在雲祥公司請甲○○施作前，
        甲○○已應協洲公司所請進場施作系爭工程；且此結論與原告所提原證十三
        之簽呈內容相同，更可證被告雲祥公司空言否認，實屬無稽。
  （４）又據證人甲○○於本院證稱其自始未曾自雲祥公司領得工程款，此亦可證雲
        祥公司本無真意委由甲○○施作系爭千甲路管線抽換工程，自不能享有訴外
        人甲○○所施作完成之利益。
  ２、第四取水廠至淨水站管線抽換工程部分
  （１）管線抽換部分：由於原告就此部分進行第三次估驗之時間為八十三年十一月
        二十八日，嗣於八十四年四月十九日由被告東躍公司向原告申請辦理第四次
        估驗，惟第三次估驗時，協洲公司已完成進度百分之三十八點六，第四次估
        驗時，進度則為百分之五十五點一六，故兩造之爭執即在第三次估驗至第四
        次估驗間之工程進度，究係由訴外人協洲公司或被告東躍公司施作。查東躍
        公司負責人丁○○前開本院受理之給付工程款事件已證述該公司接手之部分
        約總工程之一半等語；而證人甲○○於本件到庭做證時經原告詢問：「證人
        （指甲○○）可否敘述已進場施作多久，而因工程款被協洲公司領取工程款
        而停工？」，證人甲○○係證稱：「最起碼有施作一至二月」等語，惟按甲○○因另事件於本院証稱其係於八十三年五月即進場施作，且施作之範圍係
        協洲公司承包原告工程之全部，如此推論，甲○○在八十三年七月間即停工
        ，然兩造均不爭執者，乃八十三年十一月二十八日第三次估驗時為協洲公司
        出面辦理，則八十三年七月至同年十一月止之工程係何人施作？顯見甲○○
        對於其開始施作至停工之期間有所保留。又查證人甲○○因自東躍公司領走
        相當數額之工程款，倘東躍公司本件訴訟敗訴，甲○○勢必遭被告東躍公司
        追索，故基於本身之利害關係，自會為有利於被告東躍公司之證述。又查證
        人甲○○所證稱：「˙˙˙˙但協洲公司又偷偷將前開千甲路工程款領走，
        所以我就將千甲路及取水站管線工程均已停工」；惟其於另事件又證稱「˙
        ˙˙˙後來原告（指協洲公司）用存證信函說錢不能給我領˙˙˙˙」等語
        ，則既然協洲公司以存證信函阻止甲○○領款，又怎係偷偷領走此部分工程
        款？且證人甲○○於他事件完全未有停工之陳述，卻於本件一再強調停工，
        直至東躍公司委託，方再次施作，二者相較，顯然甲○○因與本件有相當程
        序之利害關係，故不願承認東躍公司進場接手前尚有已施作未估驗之事實。
        否則甲○○係為抵償協洲公司對其積欠之債務而進場施作，自應瞭解相關工
        程作業流程（含估驗、請款），惟對於原告詢問有關領款前之估驗程序及是
        否有已施作未估驗之情形，竟答稱「不清楚」，顯有違經驗法則。且查被告
        東躍公司係於八十四年三月二十四日方接獲原告之通知進場施工，進場後因
        管線問題，於八十四年四月十日向原告報請停工，最後於八十四年五月九日
        方復工，是自八十四年二月十七日之後至八十四年五月九日之前，被告根本
        未曾進場施作，是證人甲○○證稱東躍通知其進場後從未停工云云，基於上
        開利害關係之分析，亦不可採，且亦與被告自稱最客觀之監工日報表記載不
        符。
  （２）推進坑部分：東躍公司負責人丁○○曾於他事件證稱推進坑工程係其與建豐
        公司於八十四年三月二十八日簽約後才陸續完成，惟查建豐公司當時之現場
        負責人丙○○雖證稱係與東躍公司達成協議後才繼續施作完成，然簽約日期
        非八十四年三月二十八日，而係在同年四月間，於簽約時方倒填日期，八十
        四年三月二十八日係雙方口頭達成協議之時間云云。然原告於八十四年四月
        十九日辦理第四次估驗時，已將推進坑工程納入估驗範圍付款，東躍公司與
        建豐公司如可以口頭承諾即代表一切，雙方信任無比，又何必多此一舉於事
        後補簽契約？建豐公司如此信任東躍公司，想必無庸訂立書面契約，東躍公
        司亦無賴帳之虞，顯見丙○○證稱雙方於八十四年三月二十八日有達成口頭
        協議乙節，由其事後簽約之行為觀察，誠屬子虛烏有。由於推進坑工程涉及
        專業技術，建豐公司具有不可替代性之技術優勢，再參酌證人丙○○稱建豐
        公司承包該工程並未停工，可見東躍公司係在建豐公司完工後，為向原告領
        款，才匆促與建豐公司簽約，否則何以要延至八十四年四月間方簽署契約，
        而與原告估驗推進坑工程款之時間如此接近，足見證人丙○○此部分所證不
        足採。又就此部分工程於八十四年三月二日之會勘紀錄，證人丙○○證稱會
        勘前建豐公司沒有施作任何工乙節，並非屬實，蓋證人丙○○亦證稱該公司
        係施作約一個多月左右才知悉協洲公司週轉困難；但又證稱係於八十四年三
        月二十八日即已和被告東躍公司達成繼續施作之共識，時間順序上顯然顛倒
        。再參酌推進坑工程在八十四年四月十九日已完成估驗付款，證人丙○○亦
        稱整個工程施作約花了二個月左右，可見在八十四年三月二日會勘前建豐公
        司早已施作相當進度，若以二個月為工期按比例推算，倘丙○○稱於八十四
        年三月二十八日與東躍公司達成協議為真，並將工期計算至八十四年四月十
        八日完工，其日數為二十一日，僅佔全工期三分之一左右，則建豐公司為協
        洲公司施作之進度，至少有百分之六十七以上；且事實上完工至進行估驗亦
        有相當時日，故合理推算建豐公司此部分工程完工時間應在八十四年四月十
        日前後（此時間亦符合八十四年三月二日會勘之預定工期四十天），則建豐
        公司為協洲公司施作之部分應有全工程之百分之七十八左右。又查此部分推
        進坑工程雖係完工後一次付款，惟此係工程報酬請求權行使之時間限制，並
        非對報酬請求權人之限制，現按上開分析，協洲公司就推進坑工程，既已委
        由建豐公司施作至分百分之七十八以上，則協洲公司應有權請求該比例之報
        酬，退步而言，證人丙○○證稱其知悉協洲公司無力施作時，前開推進坑工
        程已完成百分之六十，則此部分完成之利益，協洲公司基於與建豐公司之契
        約關係，自應享有報酬請求權，原告錯將全數款項支付被告，被告就工程款
        溢付部分，理應構成不當得利。
（七）原告起訴請求被告東躍公司給付三百五十八萬零九百三十六元，乃係根據仲裁
      判斷之理由，即有關管線抽換部分工作進度第四次估驗款，協洲公司尚有估驗
      款二百五十七萬九千八百九十三元可領，惟其僅主張一百八十九萬元，而仲裁
      人認定結果為一百八十四萬五千二百二十七元；至推進坑部分仲裁人判斷結果
      為三百萬三千七百七十三元；上開款項扣除百分之五保留款，逾期罰款一百零
      二萬五千六百十四元，總計即為上開金額，原告自得請求被告東躍公司返還。
（八）又被告東躍公司及雲祥公司辯稱均有參加原告於八十四年二月十七日所召開第
      一次協調會云云，並非屬實；證人甲○○於雖證稱在第一次協調會後，被告東
      躍公司即有要其進場施作第四取水廠至淨水站管線抽換工程云云；惟此部分工
      程，尚包含推進坑工程，然據證人丙○○證述，建豐公司與被告東躍公司係於
      八十四年三月底才達成口頭共識，繼續施作等語，另依據被告東躍公司於八十
      四年四月十一日之申請書所載，該公司係於八十四年三月二十四日接獲原告進
      場通知而於該日開始進場施作等語，由此以觀，被告東躍公司在進場後，始與
      建豐公司達成繼續施作之協議，何以與甲○○之協議會發生在八十四年二月間
      ？如被告東躍公司果真如此積極，何以推進坑工程技術無可取代之建豐公司，
      被告東躍公司竟然未先與其協調？故被告東躍公司辯稱其早在第一次協調會後
      即有請甲○○施作云云，自違反經驗法則，殊不可採。又被告東躍公司雖提出
      原告寄發之開會通知，然此只能證明被告東躍公司知悉協洲公司違約乙節，並
      無法證明被告東躍公司曾出席第一次協調會，亦無法證明東躍公司於何時請甲○○繼續施作；實則，被告東躍公司有無參與第一次協調會，從當日會議紀錄
      結論二「通知協洲公司承包上項工程保證人依合約規定辦理」等語，亦可知該
      次協調會議保證廠商均未出席。
（九）又被告所辯前開第四取水廠至淨水站管線抽換工程部分，可分段施工乙節，與
      本件爭點並何關連性；至推進坑工程在第四次估驗時業已估驗完畢，原告並不
      爭執，惟重點在於此部分工程是否均由被告東躍公司施作，而依前述，被告東
      躍公司就此並未能舉證證明全部由其施作。又前開仲裁判斷書以管線施作長度
      與工程總長之比例推算施工進度並非無據，蓋直線埋管雖並非工程之全部，尚
      有其他配合部分，惟施作長度，即代表著抽換工程整體進度，此當然包含開挖
      、接頭、鋼管、模板、回填等動作，並非埋管之施作不需要接頭（沒有一根管
      子有如此長度），不需要開挖，不需要模板支撐、不需填沙或回填。換言之，
      管線抽換本身，即包含多數工程行為，此與抽換工程屬不可分，因此，以施作
      長度推算工程進度，並非不合理。又被告所辯工程逾期罰款部分，於前開仲裁
      判斷中業已扣除，而原告請求被告返還之金額，亦未包括違約罰款之部分，被
      告東躍公司辯稱應先扣除罰款再分配云云，亦屬誤解。又被告東躍公司另辯稱
      其所受領之利益不存在，惟其將所受領之工程款轉發下包廠商，其轉發下包之
      結果，使其享有清償債務之利益，此等利益為其受領金錢利益之變形，非不存
      在。
三、證據：提出工程合約影本二份、協調會議紀錄影本二份、仲裁判斷書影本一份、
    法律座談會議資料一份、協洲公司於前開仲裁事件所提出之聲請狀及辯論意旨狀
    影本各一份、台灣高等法院八十六年度重上字第三四號給付工程款事件準備程序
    筆錄影本一份、估驗明細表影本二份、推進坑項目明細表影本一份、被告東躍公
    司申請書影本二份、高工局推進坑施作程序影本一份、原告於前開仲裁事件所提
    出之答辯狀影本一份、統一發票影本八份、支出傳票影本五份、原告公司函影本
    八份、掛號郵件收件回執影本二份、估驗計價單影本三份、推進坑工程契約影本
    一份、台灣省交通處第一區工程處第四公務段公函影本三份、存證信函影本一份
    、原告八十四年四月十二日簽呈影本一份、被告東躍公司復工報告影本一份為證
    ，並聲請訊問證人丙○○。
乙、被告方面：
一、聲明：求為駁回原告之訴及假執行之聲請，及如受不利判決，願供擔保免為假執
    行之宣告。
（一）對原告所提事實及證據爭執及不爭執部分：
  １、對原告所提事實及證據不爭執部分：
  （１）被告二人分別係訴外人協洲公司之系爭工程連帶保證廠商之工程契約書二份
        之真正不爭執。
  （２）對原告主張八十四年二月中旬，因協洲公司承攬之系爭工程進度嚴重落後，
        且財務失靈，工地停擺無人施作，原告依契約第四條第七款約定辦理，並通
        知被告二人進場施作完成工程，被告等依約進場施作完成，原告即依上開約
        定辦理付款（包含協洲公司已施作未估驗部分之工程款）等語，除對協洲已
        施作未估驗之範圍有爭執外，其餘不爭執。
  （３）就原告所提原證三之會議紀錄形式真正亦不爭執。
  （４）協洲公司對原告提起仲裁判斷結果，原告應給付系爭工程款，對該仲裁判斷
        書之形式真正不爭執（但對其理由及所認定事實不利於被告部分，有爭執）
        。
２、對原告所提事實理由有爭執部分：
  （１）前開仲裁程序，未通知被告參加，被告復非該仲裁事件之當事人，故不受該
        仲裁判斷確定效力之拘束，又上開仲裁判斷不僅解釋前開契約第四條第七項
        有誤，且認定協洲公司已施作而未估驗之範圍，亦與事實不符，被告等有所
        爭執，而原告於該仲裁事件中亦有爭執，並曾提出原告員工所為之公文書為
        據。
  （２）被告等依契約第四條第七款代為完成系爭工程，兩造係合意使被告承受協洲
        公司權利義務之條件，而未完成部分之估驗款及全部協洲公司得領取之工程
        款，均由被告領取，而協洲公司應負逾期罰款責任，亦均由被告等得領取之
        工程款中預扣完成，原告明知且同意被告接續完成工程，係以包括協洲公司
        已施作未估驗之工程款均由被告領取為條件，故才同意系爭款項由被告等申
        領結算完成，亦即上開契約第四條第七項所指「全部工程所保留之工程款由
        保證人領取」，係包括原承攬人協洲公司己施做未估驗尚保留在原告處之工
        程款，此即前開約定中有謂「全部工程」之故，是前開仲裁判斷所為有利於
        協洲公司之解釋，不符兩造之真意，自不足採。
  （３）訴外人協洲公司就系爭二工程之施作範圍，其中千甲路管線抽換工程，協洲
        公司並未施作；第四取水站至淨水廠管線抽換工程部分，協洲公司完成部分
        為全部工程之百分之三十八點六，全部均已估驗，並無已施作未估驗部分；
        另追加之推進坑工程部分，協洲公司亦未施作。
（二）又本件訴訟之爭點有二：一為法律上被告受領工程款有無不當得利之情事；二
      為系爭工程，訴外人協洲公司與被告二公司究各施作若干進度，以下分述之。
  １、被告受領系爭工程款並無不當得利之情事：
  （１）被告二公司係因協洲公司遭原告判定無法完成工程後，以保證人之身分被通
        知參與協調會，並與原告合意代為完成系爭工程，而所有協洲公司依契約於
        完成工程後得領取之工程款扣除協洲公司已領取部分，均由被告二公司領取
        。
  （２）原告係依原工程契約第四條第七款之約定通知被告等參與協調會，並由被告
        等分別承受協洲公司之權利及義務，蓋依據八十四年三月九日之會議紀錄記
        載，系爭第四取水站至淨水廠管線抽換工程部分之另保證人進一公司曾要求
        原告辦理換約手續，而決議係免辦理換約手續，負責施工的保證人，需再覓
        保證人擔保等語，則顯然雙方係有合意由負責代為完成之保證人承受協洲公
        司之權利義務，否則何需依原工程合約對承攬人之要求，命負責施工的保證
        人，再覓保證人擔保？又因應保證人等主張前開會議紀錄應至法院辦理公證
        手續，以免工程款被協洲公司以債權人聲請假扣押，亦經決議「為保障甲、
        乙雙方權益，避免節外生枝，將會議紀錄等有關資料到法院辦理公證」等語
        ；又決議「˙˙˙˙該未完成部分之估驗款及全部工程所保留之工程款由保
        證人領取」等語，而兩造關於「全部工程所保留之工程款由保證人領取」之
        工程款，係指本工程所有未領之工程款而言，協洲公司如有已完成未估驗之
        工程款亦當然包括在內，亦即由被告二公司分別承受協洲公司之權利義務，
        原告並決議應至法院公證，兩造係合意使被告承受協洲公司權利義務之條件
        。另千甲路管線抽換工程部分亦係比照第四取水站至淨水廠管線抽換工程辦
        理。
  （３）另關於前開工程契約第四條第七款約定之真意，兩造並無歧見，係由被告代
        為完成系爭工程，而未完成部分之估驗款及全部協洲公司得領取之工程款，
        均由被告領取，另協洲公司應負逾期罰款之責任，亦均由被告等得領取之工
        程款中預扣完成，原告明知且同意被告接續完成工程，係以包括協洲公司已
        施作未估驗之工程款均由被告領取為條件，故才同意系爭款項由被告等申領
        結算完成。易言之，上開契約第四條第七項所指「全部工程所保留之工程款
        由保證人領取」，係包括原承攬人協洲公司得領取之所有工程款而言，此為
        條文中規定「全部工程」之故。
  （４）對原告主張法律關係之意見：按民法第一百七十九條規定之不當得利，係以
        「無法律上之原因而受利益」為條件，如前所述，原告自認係因被告等接續
        完成系爭工程而依契約第四條第七項給付系爭工程款予被告，則被告顯係基
        於有效契約而受領系爭工程款，為屬有法律上之原因。原告雖主張「當時給
        付上開相關款項時，顯然適用契約相關法條發生錯誤，以致誤將上開款項分
        別給付被告二人」云云。惟查被告依前開工程契約第四條第七項所定「全部
        工程所保留之工程款由保證人領取」，係包括原承攬人協洲公司已施作未估
        驗尚保留於原告之工程款，乃兩造合意之契約條件，不生意思表示錯誤問題
        。且如前所述，兩造於被告同意接續本件工程及受領系爭工程款時，均明知
        被告依第四條第七項約定有權領取協洲公司已施作未估驗部分之工程款，亦
        即兩造解釋該條項工程款範圍均一致認為應包括系爭工程款在內，並無歧異
        ，何有錯誤意思表示可言？原告基於上開約定給付系爭工程款予被告，並非
        錯誤清償，亦不生不當得利問題。且按當事人互相表示意思一致者，無論其
        為明示或默示，契約即為成立，民法第一百五十三條第一項定有明文，從而
        當事人契約一經合意成立，雙方均應受其拘束，不容一造任意反悔；又所謂
        意思表示錯誤，係指表示之內容或表示行為有錯誤而言，前開工程契約約定
        並無內容或表示錯誤之問題，蓋被告係以原告願給付系爭工程全部工程保留
        之工程款（含已施作未估驗部分）之條件而依約承接系爭工程，而原告亦本
        於相同之認知使被告承接工程，並給付系爭工程款完成。原告於八十九年五
        月二十六日補充理由狀亦自認「將協洲公司已施作未估驗部分之工程款給付
        予被告，係當時原告基於自我對契約條款之認知所為」，足見前開約定之真
        意係包括協洲公司已施作尚未估驗之保留工程款，亦應給付予被告等，兩造
        之意思表示並無歧異，自屬合致之意思表示，不生意思表示錯誤之問題，而
        原告對其意思表示之「認知」既無錯誤，則其基於上開約定而給付系爭工程
        款予被告等，更不生「給付錯誤」之問題，從而原告對其意思表示之認知與
        被告並無歧異，不生錯誤問題，其僅係因前開仲裁判斷事後所採解釋不同，
        而認係「錯誤付款」。惟如前述，該仲裁判斷之見解縱屬可採，亦不能拘束
        或推翻兩造已合致之意思表示，原告更不能以「事後法律見解」之不同，而
        藉詞反悔、否定其自認已意思表示合致之事實。且查原告自八十七年十二月
        三日仲裁判斷作成迄提起本件訴訟時，已逾一年有餘，縱有意思表示錯誤情
        形，亦顯未於民法第九十條所定一年除斥期間內撤銷其給付意思表示，自亦
        不得請求被告返還不當得利。
  ２、訴外人協洲公司就系爭二工程之施作範圍：被告雲祥公司保證部分即千甲路管
      線抽換工程，協洲公司並未施作；而被告東躍公司保證部分之管線抽換工程部
      分，協洲公司完成部分為全部工程之百分之三十八點六，全部均已估驗，無已
      施作未估驗部分；至該工程追加之推進坑工程部分，協洲公司並未施作，全部
      於被告東躍公司進場後始施作完成，茲述之如后：
（１）就被告雲祥公司保證之千甲路管線抽換工程部分，依原告於仲裁案中提出之
        監工日報表，訴外人協洲公司就此部分工程並未施作，雲祥公司並曾於原告
        通知後進場施工，因協洲公司既未曾施作，此部分工程已完成部分即係由被
        告雲祥公司完成，而上開監工日報表均經原告及協洲公司或被告東躍公司雙
        方簽認屬實，自不容原告事後以其員工個人意見之內部簽呈為據推翻原告簽
        署之文件。又縱認協洲公司應曾完成系爭千甲路管線抽換之部分工程，因此
        部分工程被告雲祥公司係應原告要求進場施作，進場前施工進度若干，被告
        雲祥公司並不甚明瞭，乃依原告要求完成協洲公司原應完成之部分，至被告
        雲祥公司完成之工程進度為何？被告雲祥公司進場前協洲公司已完成部分為
        何？率皆僅能以經施工當時業主、承商或被告雙方簽認之監工日報表為據，
        原告一再反於其監工日報表主張系爭工程係訴外人協洲公司施作，自應由原
        告舉證以實其說。至原告主張被告雲祥公司所領之工程款二十七萬元未交予
        下包商甲○○云云。惟查系爭千甲路工程，被告雲祥公司確係洽請原下包商
        甲○○施作完成，縱被告未將領得之工程款轉交下包商，亦僅係被告與下包
        商間之債權債務關係，而此部分工程係於原告通知被告進場後完成，監工日
        報表記載甚明，被告雲祥公司據此領取工程款並無不合。
  （２）雖雲祥公司法定代理人乙○○於台灣高等法院受理八十六年度重上字第三四
        號給付工程款事件證述系爭千甲路管線抽換工程其並未施工等情，然其真意
        係指該工程並非由其親自施工，蓋此部分工程原由協洲公司施作，協洲公司
        則係轉包他人承作，協洲公司經原告判定無法完成工程后，下包廠商即未再
        進場施作，而由保證人即被告雲祥公司接手後，被告雲祥公司即依原告之建
        議，洽請原協洲公司之下包廠商繼續施作完成，工程款則由雲祥公司具名領
        取，因系爭工程係由下包商完成，故被告雲祥公司之法定代理人乙○○始證
        稱並未由其公司施工，實則係由雲祥公司洽請原下包商施作完成，上開情事
        ，原告亦知之甚詳。至雲祥公司接手後完成之工程占全部工程之多少百分比
        ，被告雲祥公司並不清楚，所有資料均在原告處，有原告之監工日報表可稽
        。而原告訴訟代理人於台灣高等法院受理之前開事件中曾詢問被告雲祥公司
        法定代理人乙○○有無代為施工之情形，證人乙○○係證稱：「˙˙˙˙因
        有好幾個案件出狀況，自來水公司因進度問題找我們保證廠商去處理˙˙˙
        ˙協洲公司保證過幾件案子，保證案子中，我們公司有幫他處理過後續問題
        ，但本件有無處理，我不清楚」，由上開乙○○之前後證詞可知，被告雲祥
        公司曾為協洲公司保證之工程處理後續問題，惟此部分工程有無處理，當時
        不甚確定；又因被告雲祥公司並非管線工程專業，縱為後續處理，亦不可能
        親自施工，而係委請他人完成，故可推論得知乙○○之真意係指該工程並非
        由其親自施工。又系爭千甲路管線抽換工程原告通知保證人即被告雲祥公司
        進場時，並未完工，否則原告何需要求被告雲祥公司進場？直接驗收結案即
        可，顯見原告此部分主張不實。
  （３）被告雲祥公司與東躍公司在原告於八十四年二月十七日召開第一次協調會時
        ，即已委請甲○○先生進場施作系爭工程，並由甲○○將之完成。而甲○○
        將系爭千甲路工程完工，有向被告雲祥公司請款，惟因原告之工程係由承攬
        人向原告領取材料後施作，亦即工程款係屬帶工不帶料，因被告雲祥公司唯
        恐將工程款給付甲○○後，甲○○如有材料未與原告結算清楚，將遭原告追
        繳材料或材料款，故要求甲○○開立材料清算單或由甲○○向原告申請材料
        結算表後，被告雲祥公司即將工程款給付，然因甲○○先生無法出具上開材
        料清算單或材料結算表，故被告雲祥公司尚未給付款項。又因被告雲祥公司
        確已委請甲○○進場施作，工程款交付與否僅係被告雲祥公司與下包商甲○○內部間之債權債務關係，與原告無關，此部分工程係於原告通知被告雲祥
        公司進場後完成，原告亦承認係由甲○○完成，被告雲祥公司據此請領工程
        款實屬有理。至原告所提原證十三僅係原告內部之簽呈且與事實及原告製作
        之監工日報表完全不符，實難憑採。如謂系爭千甲路工程於被告雲祥公司進
        場前即已由協洲公司完成，原告何需命被告雲祥公司進場？又何需於八十四
        年三月九日之第二次協調會再次要求被告雲祥公司將系爭工程完成？又縱認
        簽呈內容為真正，惟原告早於八十四年二月十七日召開第一次協調會時即要
        求被告雲祥公司進場，故簽呈上所述「八十四年三月四日˙˙˙˙督促承商
        進場施工」，其上之「承商」應係指已被通知進場之被告而言，並因被告早
        於同年二月十七日即委請甲○○施作，系爭工程既係由被告雲祥公司之下包
        商甲○○所施作完成，被告雲祥公司據此具領工程款亦無不合。
  （４）又查證人甲○○證稱「˙˙˙˙之前自來水公司開協調會，通知保證廠商雲
        祥公司進場施作之會議，我亦有在場，協調會議認應由保證廠商施作，並可
        將工程款發放給保證廠商雲祥公司，因當時工程急迫，故原告與雲祥公司均
        有要我進場施作，我有問雲祥公司工程款如何計算，雲祥公司法代告訴我可
        拿工程款之八成五˙˙˙˙」等語，可知原告召開協調會時，曾建議被告雲
        祥公司委由甲○○進場施作，被告雲祥公司亦同意委由甲○○施作。而就系
        爭千甲路工程，甲○○進場施作之報酬，被告雲祥公司亦與甲○○約明為與
        原告間契約約定工程款之八成五，是被告雲祥公司確曾請證人甲○○施作，
        雙方亦就報酬金額為合意，故系爭千甲路工程自係由雲祥公司委由甲○○施
        作完成。另於前開仲裁事件，原告之職員李恆彰亦證稱本件工程在交給保證
        廠商即被告雲祥公司施作，惟實際係由證人甲○○完成，再由甲○○與雲祥
        公司結算等語，足見被告雲祥公司確已委請甲○○進場施作，工程款交付與
        否，僅係被告雲祥公司與下包商甲○○內部間之債權債務關係，與原告無關
        ，系爭工程係於原告通知被告雲祥公司進場後，被告雲祥公司委請甲○○施
        作完成，原告亦承認係由甲○○完成，被告雲祥公司據此請領工程款，實屬
        有據。
（５）被告東躍公司保證之第四取水站至淨水廠管線抽換工程部分，協洲公司完成
        部分僅為全部工程之百分之三十八點六，全部均已估驗，無已施作未估驗部
        分，此由原告之監工日報表即明。又協洲公司就此部分工程縱有已完成未估
        驗部分，其範圍為何，亦應以原告之監工日報表為依據。而查自第三次估驗
        至撥款期間雖有數日之時間差，然自八十三年十一月二十八日至同年十二月
        十二日間，因選舉及地方拜拜暫時停工，而協洲公司此時早將估驗款領走，
        證人甲○○亦未再為協洲公司進場，故自第三次估驗後，所有工程實係由被
        告東躍公司完成。另有關第四取水站至淨水廠管線抽換工程之「推進坑工程
        」部分，係上開工程之追加工程，就此部分，協洲公司與原告定有特別條款
        ，在未全部完工前，不予計價付款，必俟全部完工，始得請領；故推進坑工
        程部分，根本排除如其他工程般之定期估驗並給付估驗款之約定，而因無先
        行估驗部分，自不可能有所謂之估驗款，既無估驗款，何來已完成未估驗之
        工程款？
  （６）至被告東躍公司法定代理人丁○○於本院受理之另事件係證稱：「我們曾為
        自來水公司（即原告）包管線的工作，於八十四年二月十七日開協調會，自
        來水公司自行判定協洲沒有能力完成工程，依據契約規定剩餘工程，剩餘工
        程都是較粗重而重要部分要由我繼續完成，照估計此部分約佔總工程的二分
        之一。我們有作推進的工程，我們與建豐公司於八十四年三月廿八日訂立契
        約」，而有關東躍公司接手完成部分之百分比，當時係協洲公司之訴訟代理
        人當庭訊問證人丁○○有關推進坑工程部分東躍公司完成之確切比例，丁○○係答覆：詳細比例不清楚，惟估計至少佔二分之一等語；則被告東躍公司
        法定代理人丁○○之前開證述乃係針對協洲公司訴訟代理人要求說明被告東
        躍公司就推進坑工程部分完成之確切比例所為保守估計之回答，亦即係就推
        進坑工程部分東躍公司與建豐公司簽約後由建豐公司完成之部分而言，非指
        全部工程，因該筆錄記載不完全，協洲公司竟將之斷章取義為該公司已完成
        部分為全部工程之二分之一，並進而主張該公司係完成百分之五十二點八二
        之工程，與事實不符。又有關全部工程東躍公司究竟完成多少，在前開事件
        中，證人丁○○嗣後亦證稱：「管線工程一部分由協洲完成，究竟證人公司
        （即被告東躍公司）繼續完成多少我不清楚，要計算才知道」，而此部分工
        程所有資料均在原告處，當時原告（即該事件之被告）有表示訴外人協洲公
        司就此部分工程實際施作多少，均有複印給協洲公司；而由證人丁○○再就
        「管線工程」完成多少之說明亦可證明前開丁○○有關工程完成比例之證述
        係就推進坑工程部分而言。又參照該次筆錄記載，如謂證人丁○○一開始之
        證述係就全部工程施工進度表示意見，則證人丁○○何需於後再就管線工程
        施作多少表示意見？由證人丁○○再就「管線工程」完成多少之說明亦可證
        明前開丁○○有關工程完成比例之證述係就推進坑工程部分而言。
  （７）又系爭工程之所有書面資料均在原告處，原告亦有監工日報表書明每日工程
        進度，而依原告於前開仲裁事件中之主張及提出之監工日報表，協洲公司自
        八十三年十一月二十八日第三次估驗（當時工程完成進度為百分之三十八點
        六）後即未再進場施作，其餘部分自係由被告東躍公司完成。另就前開推進
        坑工程部分，於八十四年三月二日之會勘記錄中有記載「李清」，而查李清
        係協洲公司之下包商甲○○之員工，當時因協洲公司已遭原告判定無力完工
        ，八十四年二月十七日協調會後即已要求被告東躍公司代為完成此部分工程
        ，被告並與甲○○達成協議，由被告東躍公司請其繼續施工，此即為會勘時
        李清仍到場之因，惟其並非協洲公司員工，應予澄明。又被告東躍公司形式
        上雖於八十四年四月十日報請停工，惟實際上確係加班趕工中，因系爭工程
        協洲公司已完成部分均係較易施工之部分，其餘難度較高者均未施作，因工
        程已逾期，為減低罰款金額，加以原告亦感激被告東躍公司願接續施作，故
        同意以報請停工之變通作法，在停工期間不計工期使被告趕工。
  （８）就此部分管線抽換及推進坑工程，被告東躍公司於八十四年二月十七日即商
        請甲○○先行施工，至遲亦已於同年三月二十四日進場施工，蓋原告於八十
        四年二月十七日及同年三月九日二次協調會中均已確認要求被告東躍公司進
        場施工，因此部分工程於八十四年二月十七日即開始起算逾期違約金，為爭
        取時效，被告東躍公司於該日協調會議結束後即商請甲○○先行施工，甲○○於該次協調會後數日即已進場，原告於前開仲裁事件中亦主張系爭工程證
        人甲○○均曾參與收尾工作等情自明。退步言之，如認無證據可證明被告東
        躍公司早於八十四年三月二十四日前即已進場施作，惟被告東躍公司至遲亦
        已於八十四年三月二十四日進場施作，蓋依原告八十四年三月二十四日之監
        工日報表記載，被告東躍公司確已於該日進場施作。另被告東躍公司所提出
        之申請書，係向原告申請自八十四年二月十七日起至原告正式以書面通知進
        場之同年三月二十四日之次日（二十五日）止不計工期，而原告之承辦人簽
        註意見亦謂被告東躍公司已於八十四年三月二十四日進場施工，而擬請前開
        期間不計工期等語，則就上開簽註意見並無人表示反對，主管之批示則為「
        如擬函復」。又依被告東躍公司向原告聲請准予停工之申請書，原告承辦人
        之簽註意見為「擬：本工程進行至太原路口，因地下管線複雜，無法埋管‧
        ˙˙˙˙」，並依八十四年三月二十四日至同年四月十日間之監工日報表，
        顯然工程係持續進行。是被告東躍公司實已於八十四年二月十七日後數日即
        進場施工，退一步言，被告東躍公司至遲亦已於八十四年三月二十四日進場
        施作，原告空言謂被告東躍公司於八十四年五月九日前未曾進場施作自無理
        由。另因自來水工程之施工，因管線較長，所埋管線不可能均無接縫，故係
        將埋管線分段連接而成，而此部分管線抽換工程至少有八個大連接處，亦即
        被告東躍公司至少可分八段進行施工，而此八大段可分別或同時進行，因原
        告通知被告東躍公司進場施作時已逾完工期限，故被告東躍公司除以書面作
        業及探管為由而向原告申請部分期間不計工期外，並請甲○○儘速施工。又
        推進坑工程部分，因施工難度較高，自始至終均係由建豐公司施作完成，而
        被告東躍公司經原告通知應接續施作，嗣後建豐公司知悉協洲公司無力完工
        已請保證廠商東躍公司進場後，建豐公司即與被告東躍公司聯絡，並簽訂契
        約，由被告轉請建豐公司繼續完成推進坑工程。至於工程款因有訂立特約條
        款，施工中均不估驗，俟全部完工後始依工程合約第四條約定付款，關於此
        特約條款之解釋，兩造並無異議，被告東躍公司亦依此兩造合意之認知，在
        與建豐公司所簽合約中納入此特約條款，並未區分未完工之部分，而以同一
        解釋將此部分工程之全部與建豐公司簽約，並於領得工程款後依約付款予建
        豐公司。則被告東躍公司信賴原告對契約之解釋，配合原告之請求進場施作
        ，並依此與建豐公司簽約、付款而完成此部分工程，如謂推進坑工程協洲公
        司早已完成，則原告何需要求被告東躍進場？且在八十四年三月二日會勘現
        場時，依會議紀錄並未有已進行施工之記載，足見推進坑工程確係由被告東
        躍公司委由建豐公司完成，不容原告恣意否認。另依原告監工人員李恆彰於
        前開仲裁事件中證述「˙˙˙˙這筆推進部分是在東躍接手後完成的
        ˙˙˙˙已經施工到什麼程度，都有去現場看˙˙˙˙而且我監工日報表寫
        得很清楚˙˙˙˙因為夜間施工，我天天到場，每天做多少，還有多少，我
        都記得很詳細˙˙˙˙」，足證系爭工程確有屬於被告東躍公司施作部分自
        明。
  （９）又原告主張第四次估驗時前開推進坑工程已全部完工，否則不會於八十四年
        四月十九日將估驗款付與被告東躍公司，並以此主張因被告東躍公司未曾進
        場，故此部分工程係由協洲公司完成云云。被告固否認推進坑工程係由協洲
        公司完成，惟由原告上述主張中可知，推進坑工程確係全部完工後，原告始
        估驗付款。而證人李恆彰於前開仲裁事件亦證述推進坑工程係由被告東躍公
        司完成，且係全部完工後始估驗付款等語。足證推進坑工程係被告東躍公司
        完成，被告東躍公司依約領取此部分工程款亦無不符法律之處。原告雖另主
        張推進坑工程係由協洲公司轉包予建豐公司，協洲公司停工後，協洲公司與
        建豐公司之次承攬契約亦未終止，該工程並不受影響云云。惟查建豐公司於
        得知協洲公司停工後即亦停工，未再施作，且因協洲公司既已停工，建豐公
        司縱然完成全部工程，日後請款亦顯然無法期待得領取，原告稱不受影響云
        云，自與實情不符。建豐公司係在確認被告將商請其繼續施工並簽立書面契
        約後始再進場，縱建豐公司與協洲公司間之合約並未終止，然並不影響被告
        與建豐公司間合約之成立、生效。且前開推進坑工程，被告東躍公司既已洽
        請建豐公司施工並簽立契約，依約建豐公司本有完成全部工作交付被告東躍
        公司之義務，被告東躍公司亦已將約定之工程款全數依約給付完成，而推進
        坑工程既係於原告通知被告東躍公司進場後，始開始施工並完成，被告東躍
        公司依約領取工程款，亦非無任何法律上之原因。又縱認協洲公司就此曾施
        作部分，惟因不符其與原告間之領款約定，原告主張協洲應得領取部分款項
        亦難認有理；且縱認協洲公司得領取部分工程款，惟所得領取金額若干？有
        何依據憑證？均應由原告舉證以實其說。又由證人甲○○之證述，亦可證原
        告之主張不足採，此觀其證稱「（問：就協洲公司向原告承攬系爭三個工程
        ，你有無參與施作？施作哪個工程？）答：原先協洲公司有積欠我新台幣二
        至三千萬元債務，後來協洲公司財務週轉不靈，之後協洲公司實際負責人陳
        先生來找我，就告知我其公司有承包原告工程，要我進場施作，而可向原告
        領取工程款˙˙˙˙（問：請詢問證人協洲週轉不靈後通知證人進場施作時
        間為何時？）答：時間大約是在協洲公司有退票紀錄，而未成為拒絕往來戶
        ，但詳細時間我並不清楚˙˙˙˙（問：抽換工程部分，據證人稱知悉協洲
        公司領走是要軋票，故此部分工程是否並未停工？）答：在第一次工程款由
        協洲公司領走後，我有表示之後領工程款時由我負責，薪水亦由我支付，但
        協洲公司又偷偷將前開千甲路工程款領走，所以我就將施作之千甲路及取水
        站管線工程均已停工˙˙˙˙（問：取水站管線工程，自估驗至撥款需多久
        時程？）答：大概均在三至五天左右。（問：請詢問證人˙˙˙˙曾否辦理
        領款手續？）答：我本人並未有辦理過，只是聽協洲公司之負責人及負責之
        小姐說過，發票開出去至領款約有三日可領款」等語即明。又被告東躍公司
        於召開協調會時即委請證人甲○○進場施工，而證人甲○○於八十四年二月
        十七日第一次協調會後隔幾日即進場施作，且進場後至完工之間未曾停工過
        ，亦可由其以下證述可明，「（問：請詢問證人有關東躍公司保證部分管線
        抽換工程，是否於第一次協調會後，即有要你進場施作？）答：因當時工程
        已落後，時間很緊急，故第一次協調會後，東躍公司即有要我進場施作管線
        工程。（問：第一次協調會是在八十四年二月十七日證人可否敘述協調會後
        多久即進場？）答：第一次協調會後隔幾日即進場施作˙˙˙˙（問：東躍
        公司通知你進場施作管線工程後，至完工之間有無停工過？）答：當時均一
        直趕工，並未停工過」等語，益證原告之主張不足採。又查前開推進坑工程
        係被告東躍公司委請建豐公司繼續施作完成，而於八十四年三月二日會勘前
        並未開始施工，嗣建豐公司施工後約一個月聽聞協洲公司負責人躲債跑路，
        即放慢工程進度並查證事實，隨即與被告東躍公司簽約繼續施工，而整個推
        進坑工程工期費時二個月，施工期間曾看過甲○○數次至工地瞭解施工情形
        等情，亦據證人丙○○證述綦詳。至被告東躍公司法定代理人丁○○前開證
        述係指有關推進坑工程部分東躍公司與建豐公司簽約後建豐公司始完成之約
        略比例；蓋推進坑工程於建豐公司施作中因知悉協洲公司無力完成，保證廠
        商並業已進場後，經與被告東躍公司聯繫查證，於八十四年三月二十八日確
        認由被告東躍公司以保證廠商身分進場後，而與被告東躍公司簽約，當時之
        工程進度，依建豐公司之告知，已完成約一半工程，故證人丁○○前開所述
        東躍公司於接手進場與建豐公司接洽時，推進坑工程之已完成部分約為二分
        之一，並無不合。是被告東躍公司法定代理人丁○○所稱接手後完成部分約
        佔二分之一，係指與建豐公司簽約後完成之比例，建豐公司與被告東躍公司
        確認推進坑工程業由被告東躍公司進場對原告負責，並達成合意簽約施工，
        係於八十四年三月二十八日，當時推進坑工程之進度確約二分之一，且因建
        豐公司於八十四年三月二日前並未開始施工，而其時被告東躍公司已被通知
        進場，嗣後並將系爭工程委由建豐公司施作，應認系爭工程百分之百於被告
        進場後施作完成。
  （10）又查前開仲裁判斷書係以管線施作之長度與工程總長度之比例推算全部工程
        之施工進度，惟自來水管線施工並非如此單純，除直線埋管外，其他如連接
        處之各種接頭、螺紋鋼管、模板、填沙等均占工程相當比例，而以工程結算
        書所示，其中計算單位含「公尺」者，其工程款既為二百九十萬六千五百七
        十四元，僅占全部管線工程工程款一千四百二十五萬六千七百二十八元之百
        分之二十點三四五六，故前開仲裁判斷認定協洲公司之施作長度已屬有誤，
        又以之推認完工比例，益屬失據。另就被告東躍公司受領之第四次估驗工程
        款中，有部分應屬協洲公司所有而不應給付予被告東躍公司，因此部分工程
        在被告東躍公司積極趕工下，仍因逾期之故遭扣罰款一百零二萬五千六百十
        四元，此逾期之原因乃協洲公司所肇致，故縱認有部分款項係屬協洲公司所
        應得，亦應先扣除該部分，始得受分配；且按不當得利之受領人，不知無法
        律上之原因，而其所受之利益已不存在者，免負返還或償還價額之責任，原
        告自認因被告東躍公司接續完成此部分工程而依工程合約第四條第七款給付
        包括協洲公司已施作未估驗尚保留於原告之工程款，故兩造均認為如被告東
        躍公司施作完成，原告給付工程款時，被告東躍公司有權領取系爭工程除協
        洲公司領取部分外之全部工程款；且前開工程經原告通知進場，因逾期遭罰
        款上百萬元，根本係賠本施作，所受領之工程款早已轉發各下包廠商，所受
        之利益早已不存在，其中管線部分，原告亦自認係由證人甲○○施作，工程
        款已由被告東躍公司逕付與甲○○，推進坑工程部分，原告亦自認被告東躍
        公司已將工程款支付與建豐公司，是所受之利益亦已不存在，依據民法第一
        百八十二條第一項規定，被告東躍公司免負返還或償還價額之責任。
（三）綜上所述，被告等並無不當得利之情事，系爭工程訴外人協洲公司亦未有已施
      作未估驗部分，從而原告之主張自屬無理由，應予駁回。
三、證據：提出監工日報表影本二十四份、申請書影本二份、推進管線施工說明書影
    本一份、仲裁筆錄摘要影本三份、本院言詞辯論筆錄影本一份、退進坑工程契約
    書影本一份、開會通知單影本一份、工程結算明細表影本一份、估驗明細表影本
    一份等為證，並聲請訊問證人甲○○、另聲請調取台灣高等法院八十六年度重上
    字第三四號（含本院八十四年度重訴字第一三九號）給付工程款事件卷。
丙、本院依職權向中華民國仲裁協會調取該會八十七年度商仲雄麟聲義字第００八號
    仲裁判斷事件卷。
    理      由
一、本件原告起訴主張於八十三、八十四年間與訴外人協洲公司訂有多項工程承攬契
    約，其中新竹給水廠千甲路管線抽換工程，由被告雲祥公司擔任連帶保證廠商，
    第四取水站至淨水廠管線抽換工程，則由被告東躍公司擔任連帶保證廠商，嗣於
    八十四年二月中旬，因協洲公司承攬之多項工程進度落後，且財務失靈，工地停
    擺未繼續施作，原告乃依前開契約第四條第七款約定，視為協洲公司已無力完成
    承包之各項工程，並通知保證廠商即二被告進場施作以完成工程，而原工程未完
    成部分之估驗款、全部工程保留之工程款及協洲公司已施作未估驗之工程款，均
    由保證人即二被告於完工後領取。嗣八十七年間訴外人協洲公司就前開工程契約
    聲請仲裁，嗣經中華民國仲裁協會仲裁人判斷之結果，認為前開契約第四條第七
    款之約定，原告可給付予保證人即二被告者，係指二被告所完成被保證人即協洲
    公司未完成部分之工程估驗款及全部工程所保留之工程款，至協洲公司已完成未
    估驗部分之工程款，仍應由協洲公司領取，不能由保證人即二被告領取，因而判
    斷在新竹給水廠千甲路管線抽換工程，協洲公司已完成未估驗部分之工程款計有
    二十七萬元，在第四取水站至淨水廠管線抽換工程，協洲公司已完成未估驗部分
    之工程款計有三百五十八萬零九百三十六元，原告均應給付協洲公司等語，惟查
    前開協洲公司已施作未估驗之工程款，原告早已分別給付被告二人，而前開給付
    顯係適用契約相關約定發生錯誤，以致誤為給付，因此，被告二人就此部分受領
    之工程款，自構成不當得利，依法應予返還。被告等雖抗辯其等進場施作並領取
    工程款，係基於與原告成立新契約關係，非無法律上之原因云云，惟被告二人就
    前開二工程既分別擔任訴外人協洲公司之連帶保證人，則在協洲公司無法完成前
    開二工程時，其基於連帶保證人之責，本應負擔協洲公司之違約責任及進場施作
    ，其若不願進場繼續施作，協洲公司因此對原告所負之損害賠責任，被告二人亦
    應同負連帶責任，故由二被告進場施作，乃係原告基於原工程契約約定權利之行
    使，至於將協洲公司已施作未估驗部分之工程款給付予被告，則係當時原告基於
    自我對契約條款之錯誤認知所為，是被告此部分所辯自不足採。又查兩造間縱有
    契約關係，惟如依契約內容，受領者並無受領之權利，則仍應構成不當得利，而
    非有契約關係，即排除不當得利之適用；而清償為單純之事實行為，並非法律行
    為，亦無撤銷之可言，故被告辯稱前開已施作未估驗之工程款領取，係兩造間之
    意思表示合致，原告並無錯誤云云，亦有所誤解。且查二被告之所以願意擔任保
    證廠商，其對保證風險必然有所評估，而與協洲公司亦必然有某種程度之利害關
    係，因此即使代協洲公司完成工程合約，而遭受損失，乃其與被保證廠商間之問
    題，不得由原告自行平衡其二者之利益，自不能因其代為履行而領取非其施作之
    工程款，何況前開每次估驗所保留之工程款亦由被告領取而補其不足，故前開合
    約所謂『全部工程所保留之工程款』，自未包括已施作尚未估驗之工程款。另就
    協洲公司承攬之前開千甲路管線抽換工程，依據原告公司於八十四年五月間所發
    給協洲公司之函文指出該工程因尚有部分土地未解決無法施工，目前已將施工部
    分辦理結算，俟結算後即訂期驗收等情，而被告雲祥公司法定代理人乙○○於台
    灣高等法院受理另事件時亦證稱其未施作該工程等語，足見被告雲祥公司就此部
    分工程根本未施作，而因協洲公司此部分經仲裁判斷尚得領取二十七萬元，原告
    自得向被告雲祥公司請求返還。另就第四取水廠至淨水站管線抽換工程部分，協
    洲公司於八十三年十一月間進行第三次估驗後即未再進行估驗，故自第三次估驗
    至八十四年二月十六日之期間，協洲公司繼續施作之部分並未列入，而被告東躍
    公司法定代理人丁○○於台灣高等法院受理原告與協洲公司之給付工程款事件，
    亦證稱協洲公司當時已完成全部工程之二分之一左右，而事實上協洲公司當時已
    完成百分之五十二點八二之工程，扣除已領之百分之三十八點六工程款，尚可領
    取百分之十四點二二之估驗款一百八十九萬元，惟原告卻將此部分之估驗款支付
    給被告東躍公司，被告東躍公司自已構成不當得利；又有關前開推進坑工程部分
    ，因一部分係屬交通部高工局之轄區，約一半即四十公尺，協洲公司自八十三年
    十一月起即已備料開始施工，於八十四年三月二日會勘時，有關非屬高工局轄區
    部分已全部完工，因此於會勘紀錄上，方就屬高工局部分限四十天完工；至於屬
    於高工局部分亦早已於八十四年四月十一日前完工（高工局核准之日期）；雖被
    告東躍公司於八十四年三月二十八日另與建豐公司訂立契約，準備續行施作本推
    進坑工程，惟嗣於八十四年四月十一日請求原告於探管期間免計工期，自不可能
    於高工局之限期即八十四年四月十一日前完工，顯然被告東躍公司就推進坑工程
    部分實際並無施工，而被告東躍公司卻領取此部分全部工程款三百三十萬元，自
    亦構成不當得利，而因前開仲裁判斷就第四取水廠至淨水站管線抽換工程及推進
    坑工程部分，認訴外人協洲公司尚得領取合計三百五十八萬零九百三十六元，從
    而原告自得請求被告東躍公司返還等情。
二、被告則以本件係因協洲公司遭原告判定無法完成工程後，以保證人之身分被通知
    參與協調會，並經決議由被告等分別承受協洲公司之權利及義務，否則原告即無
    需要求被告再覓保證人擔保，並因應被告等保證人之主張將前開會議紀錄送至法
    院辦理公證手續自明；至所謂「全部工程所保留之工程款由保證人領取」之真意
    ，係指本工程所有未領之工程款，亦包括協洲公司已完成未估驗之工程款，而兩
    造關於前開工程契約第四條第七款約定之真意亦無歧見，而協洲公司應負逾期罰
    款之責任，亦均由被告等得領取之工程款中扣除，則被告所受領工程款既係依據
    系爭工程合約第四條第七款之約定，則被告顯係基於有效契約而受領，為屬有法
    律上之原因，原告自不得請求被告返還上開受領之工程款。又就被告雲祥公司保
    證之千甲路管線抽換工程部分，依據監工日報表記載，訴外人協洲公司就此部分
    工程並未施作，此部分工程已完成部分係由被告雲祥公司完成，又縱認協洲公司
    曾完成此工程之部分，仍應由原告舉證以實其說。至原告主張被告雲祥公司所領
    之工程款二十七萬元未交予下包商甲○○云云，惟查縱屬實情，亦係被告雲祥公
    司與甲○○間之債權債務關係，與被告雲祥得領取前開工程款無關。至被告雲祥
    公司法定代理人乙○○於台灣高等法院受理八十六年度重上字第三四號給付工程
    款事件證述之真意係指此部分工程非由其親自施工，而係洽請原協洲公司之下包
    廠商甲○○繼續施作完成，且前開千甲路管線抽換工程原告通知被告雲祥公司進
    場時，並未完工，否則原告何需要求被告雲祥公司進場，直接驗收即可，顯見原
    告此部分主張不實。另就被告東躍公司保證之第四取水站至淨水廠管線抽換工程
    部分，協洲公司完成部分僅為全部工程之百分之三十八點六，全部均已估驗，無
    已施作未估驗部分，蓋第三次估驗後，因八十三年十一月二十八日至同年十二月
    十二日間有選舉及地方拜拜而暫時停工，此後證人甲○○未再為協洲公司進場，
    故自第三次估驗後，所有工程實係由被告東躍公司完成自明。另有關前開推進坑
    工程部分，係上開管線抽換工程之追加工程，協洲公司與原告定有特別條款，在
    未全部完工前，不予計價付款，必俟全部完工，始得請領；故推進坑工程部分，
    根本排除定期估驗並給付估驗款之約定，而因無先行估驗部分，自不可能有所謂
    之估驗款，自亦無已完成未估驗之工程款可供協洲公司領取。至被告東躍公司法
    定代理人丁○○於本院受理之另事件係就推進坑工程部分完成之確切比例所為保
    守估計之證述，非指全部工程；且依原告之監工日報表，協洲公司自八十三年十
    一月二十八日第三次估驗後即未再進場施作，其餘部分自係由被告東躍公司完成
    ；又就前開推進坑工程部分，八十四年二月十七日協調會後即已要求被告東躍公
    司代為完成此部分工程，又被告東躍公司形式上雖於八十四年四月十日報請停工
    ，惟實際上確係在加班趕工，原告亦同意以報請停工之變通作法，在停工期間不
    計工期使被告趕工。又推進坑工程部分，因有訂立特約條款，施工中均不估驗，
    俟全部完工後始依工程合約第四條約定付款，而被告東躍公司亦依此與建豐公司
    所簽合約中納入此特約條款，並於領得工程款後依約付款予建豐公司，且此部分
    工程係於原告通知被告東躍公司進場後始開始施工並完成，被告東躍公司依約領
    取工程款，亦屬有據。又縱認協洲公司就此曾施作部分，惟因不符其與原告間之
    領款約定，原告主張協洲應得領取部分款項亦難認有理。至被告東躍公司受領之
    第四次估驗工程款中，縱有部分應屬協洲公司所有而不應給付予被告東躍公司，
    因此部分工程在被告東躍公司積極趕工下，仍因協洲公司之前之逾期遭扣罰款一
    百零二萬五千六百十四元，故縱認有部分款項係屬協洲公司所應得，亦應先扣除
    該部分始得受分配；又因被告東躍公司所受領之工程款早已轉發各下包廠商，所
    受之利益早已不存在，則依據民法第一百八十二條第一項規定，被告東躍公司亦
    免負返還或償還價額之責任等情置辯。
三、本件經請兩造整理爭點如后，並均同意除以下所提出之爭點外，其餘並不再爭執
    ：（一）本件法律上原告對被告等是否有不當得利請求權，原告就此主張被告等
    進場係原告依據前開工程合約第四條第七款約定，並未成立新契約關係；而被告
    則抗辯係與原告成立新契約關係之前提下進場施作。（二）就前開工程合約第四
    條第七款所謂「所保留之工程款」之真意，原告主張係指契約約定所保留之工程
    款，並不包括已施作尚未估驗之工程款；而被告則辯稱包括該部分工程款。（三
    ）訴外人協洲公司就系爭工程是否有已施作尚未估驗之工程款，原告主張協洲公
    司有已施作尚未估驗之工程款，被告則加以否認。（四）就原告何以將工程款協
    洲公司已施作未估驗之工程款給付被告（如認有此部分工程款時），原告主張係
    因自我對前開工程合約第四條第七款之錯誤認知；被告則辯稱係基於兩造間意思
    表示之合致。（五）就系爭千甲路管線抽換工程部分，原告主張被告雲祥公司完
    全未施作，被告雲祥公司則辯稱所領得工程款均係其受原告通知進場後，請訴外
    人甲○○施作。（六）就系爭第四取水廠至淨水站管線抽換工程部分，原告主張
    訴外人協洲公司在被告東躍公司進場施作之前，協洲公司已完成百分之五十二點
    八二之工程，因已領取百分之三十八點六之工程款，尚可領取百分之十四點二二
    之估驗款，而此部分工程款均已由被告東躍公司領取，被告東躍公司對於有領取
    此部分工程款固不爭執，惟辯稱協洲公司就該部分工程僅施作百分之三十八點六
    ，亦即自第三次估驗後即未再進場施作，其餘部分均由其施作完成。（七）又就
    系爭第四取水廠至淨水站管線抽換工程之施作比例，原告主張係以管線施作長度
    與工程總長之比例推算施工進度，被告則辯稱以上開方式計算並不合理。（八）
    就系爭推進坑工程部分，原告主張均係協洲公司轉請建豐公司施作完成，被告東
    躍公司並未施作，又縱令被告東躍公司有施作，依據證人丙○○之證述，在被告
    東躍公司轉請建豐公司施作時，前開推進坑工程已完成百分之六十等語，則此部
    分完成之利益，被告東躍公司自不得享有；被告東躍公司則以此部分工程均係該
    公司轉請建豐公司施作，蓋被告東躍公司受原告通知進場時，建豐公司尚未開始
    施工，且縱協洲公司有施作部分工程，因此工程訂立特約條款，俟全部完工後始
    付款，而被告東躍公司亦在與建豐公司所簽合約中納入此特約條款，並就全部工
    程與建豐公司簽約，應認全部工程均由被告東躍公司完成，故協洲公司並不能領
    取此部分已施作之工程款。（九）就被告東躍公司所受取之前開工程款有無符合
    民法第一百八十二條規定之情形，原告主張被告東躍公司縱有將所受領之工程轉
    發下包廠商，惟此使其享有清償債務之利益，並非受領利益已不存在，無上開規
    定之適用，被告東躍公司則辯稱所受領之工程款早已轉發各下包廠商，是所受之
    利益早已不存在，依據民法第一百八十二條第一項規定，被告東躍公司免負返還
    或償還價額之責任。從而本件既經兩造協議整理爭點，並均同意以上開爭點論究
    ，其餘主張不再爭執，則本院自應就上述爭點，逐一加以探究。
四、查本件原告主張訴外人協洲公司向其承攬系爭工程，其中千甲路管線抽換工程，
    由被告雲祥公司為連帶保證人，另第四取水廠至淨水站管線抽換工程（含追加之
    推進坑工程）則由被告東躍公司為連帶保證人，嗣於八十四年二月中旬，因協洲
    公司承攬之多項工程進度嚴重落後，且財務失靈，工地業已停擺未繼續施作，原
    告乃認協洲公司已無力完成工程，而依工程契約第四條第七款約定，先後於八十
    四年二月十七日及八十四年三月九日通知二被告參加協調會，並決議由保證廠商
    進場施作之事實，業據提出工程合約及協調會議紀錄各二份為證，亦為被告所不
    爭執，自堪信原告此部分之主張為真實。被告雖辯稱係與原告成立新契約關係之
    前提下進場施作云云；惟參諸前開工程合約第四條第七款約定：「乙方（指協洲
    公司）如無力完成全部工程（含驗收改善及保固期間應修復部分），應由保證人
    代為完成，該未完成部分之估驗款及全部工程所保留之工程款由保證人領取」等
    語，茍訴外人協洲公司確已達無力完成系爭二工程之情形，保證人即二被告依前
    開約定，自應代為完成，並無庸另行簽訂新契約，則被告辯稱兩造間業已另行就
    未完成之系爭工程另行成立新契約云云，自應就此負舉證責任。而查原告前開於
    八十四年二月十七日所召開之協調會，其中一結論即為「通知協洲公司承包上開
    工程（含系爭二工程）保證人（含二被告）依合約規定辦理」等語，足見原告前
    開協調會之結論而通知保證廠商即二被告進場施作，係原告基於契約約定權利之
    行使，而非欲與被告另行成立新契約自明。被告雖辯稱於八十四年三月九日協調
    會時，就系爭第四取水站至淨水廠管線抽換工程部分之另保證人進一公司曾建議
    原告辦理換約及至將會議紀錄送至法院公證等情，嗣經決議免辦理換約，惟負責
    施作之保證人需再覓保證人擔保等情，足見兩造係合意由代為完成之保證人承受
    協洲公司之權利義務，另千甲路管線抽換工程部分亦係比照上開決議辦理云云；
    惟查八十四年三月九日之協調會議，就進一公司前開所提建議，決議內容第一項
    即為「依合約第四條第七款：乙方如無力完成全部工程（含驗收改善及保固期間
    應修復部分），應由保證人代為完成，該未完成部分之估驗款及全部工程所保留
    之工程款由保證人領取」，另決議第二項亦強調免辦理換約手續，第三項則謂「
    由保證人代為完成施工的手續．．．．」等語，有被告所不爭執之該協調會議紀
    錄一份在卷可按，足見前開協調會由保證人即二被告進場施作，乃係依據前開工
    程合約第四條第七款之約定，並非要另成立新契約，否則何以決議不辦理換約？
    又何以前開決議仍係表示由保證人代為完成施工？足見被告此部分所辯自不足採
    。又雖然前開決議有要求保證人再覓保證人，惟此僅係原告為求保障其權益而為
    ，且此另覓保證人，其性質亦僅係原告與被告覓妥之保證人另成立保證契約，與
    兩造間之原本之保證法律關係無涉，是此部分亦不能作為兩造間已另成立新法律
    關係之證明。至於前開決議將會議紀錄送至法院公證乙節，依決議所載「為保障
    甲、乙雙方（即指原告與訴外人協洲公司）權益，避免節外生枝．．．．」等語
    ，亦與兩造間之原本保證法律關係無涉。
五、再就前開工程合約第四條第七款所謂「所保留之工程款」之真意而言：按解釋意
    思表示，應探求當事人之真意，不得拘泥於所用之辭句，民法第九十八條定有明
    文；又契約應以當事人立約當時之真意為準，而真意何在，又應以過去事實及其
    他一切證據資料為斷定之標準（最高法院十九年度上字第四五三號判例意旨參照
    ）。查前開工程契約第四條第七款所謂「全部工程所保留之工程款」，既謂『保
    留』之工程款，則依其真意，顯係指依工程合約約定所保留未核發之工程款，俟
    一定之條件成就始支付而言。另前開工程契約，係由原告、被告及訴外人協洲公
    司三方簽訂，而此部分工程款之給付，復關乎三方之權益，自應就原告、被告、
    訴外人協洲公司三方立約時之情形，參考當時簽訂之工程合約內容等為判斷；而
    依工程合約第四條第二款約定：「開工後每十五日估驗一次，給付該期內完成工
    程價值百分之九十五．．．．」，第十七條則約定：「乙方於工程完工時，應即
    通知甲方（即原告）。一、甲方接獲乙方前項通知時，甲方應於三十日內驗收，
    俟驗收合格後，經甲方通知乙方送達領款發票日起三日內付清承包價款」等語；
    再就保證人之地位，乃係使其與協洲公司因工程合約所生義務均負連帶責任，並
    於協洲公司無力完工時負代為完工之義務，亦即保證人所負者乃係義務為多，並
    非因此而使其得以獲利，是依上所述，足見前開依合約約定之保留款，係指每次
    估驗時所保留當期工程款之百分之五之款項，而此款項係於完工並經驗收合格後
    始得領取自明。至於如承包商業已施作完成尚未估驗之部分，或係因估驗期日尚
    未屆至，或係估驗期屆至而因故未能辦理，或係其他因素，惟只要將來進行估驗
    ，除其中百分之五得予保留及有違約扣款之事由外，均仍應發放給承包廠商，並
    無從為保留，自非屬於前開工程合約所稱之保留款自明。且由「所保留」之文義
    觀之，亦可知乃係指先保留在原告處直至已可領取而留下來，而非指尚未確定之
    未估驗款自明，是被告辯稱前開合約約定「所保留之工程款」包含已施作未估驗
    之工程款云云，亦不足採。被告雖另以原告在前開仲裁事件亦表示有包括已施作
    未估驗之工程款云云；惟前開仲裁事件，係因訴外人協洲公司就系爭工程及其他
    之工程積欠之工程款，對原告聲請仲裁，並主張系爭工程均有其所施作尚未估驗
    之工程款未領取等情，而當時因原告早將此部分工程款發放給被告領取，基於此
    利害關係，加以係與協洲公司立於相對立之立場，故所為之上開主張，自不能作
    為被告有利之證明。被告雖另以兩造就前開工程契約第四條第七款約定之真意並
    無歧見，亦即由被告代為完成系爭工程後，原告同意未完成部分之估驗款及全部
    協洲公司得領取之工程款均由被告領取，故兩造業已意思表示合致云云；惟查清
    償行為，乃為事實行為，自無意思表示合致之情事，而原告亦否認兩造有就被告
    得領取之工程款包含協洲公司已施作未估驗之工程款另行達成協議，被告對此亦
    未舉證證明，自不足採。又前開工程合約之約定，既係由原告、被告、協洲公司
    三方簽訂，亦無從由任何一方、兩方於事後擅自變更契約約定之真意，從而縱有
    如被告所述之情形，亦不能因此即謂前開工程合約第四條第七款應包含協洲公司
    已施作未估驗之工程款（該部分之百分之五保留款除外）。
六、次應審究者為訴外人協洲公司就系爭工程是否有已施作尚未估驗之工程款，而此
    又應分就系爭各項工程分別探討之，先就系爭千甲路管線抽換工程部分論述；原
    告主張被告雲祥公司就此部分工程實際並未施作等情，則被告雲祥公司自應就其
    業已施作之積極事實負舉證責任。被告雲祥公司雖辯稱原告於八十四年二月十七
    日召開第一次協調會時，即已委請甲○○進場施作系爭千甲路管線抽換工程，另
    依原告之監工日報表，訴外人協洲公司就此部分工程並未施作云云；惟查原告否
    認被告雲祥公司於八十四年二月十七日之協調會有出席等情，被告雲祥公司就此
    雖提出原告寄發之開會通知一份為證，惟依據該開會通知單所載，其開會事由乃
    係針對系爭千甲路管線抽換等工程之趕工協調會，並非在開會前已確定由保證人
    即被告雲祥公司就此部分工程進場施作；又前開開會通知單亦無從證明被告雲祥
    公司有出席此第一次協調會；而查前開第一次協調會議紀錄結論二「通知協洲公
    司承包上項工程保證人依合約規定辦理」等語，亦可知該次協調會議被告雲祥公
    司並未出席，否則會議結論即直接記載「請各保證人依據合約第四條第七款約定
    辦理，代為完成協洲公司之工程」即可，何須另發通知告以上情，則衡情被告雲
    祥公司係於前開第一次協調會後，經原告另行通知始知悉原告將依工程合約第四
    條第七款約定由保證人被告雲祥公司代為施作此部分工程。次查原告於八十四年
    三月九日協調會，主席於會議之初即表示於前開第一次協調會後各保證廠商本應
    依前開結論執行，惟為慎重起見而再召開該次協調會，由保證人代為完成未完之
    工程等，而被告雲祥公司之法定代理人乙○○亦於該協調會表示由該公司代為完
    成此部分工程，請辦理煥約手續，並確保保證人即該公司能領取工程款，各項工
    程供給材料，請監工會同清點，另協調會議紀錄送請法院辦理公證手續等語，有
    被告雲祥公司所不爭執之該協調會議紀錄一份在卷可按，又查此部分千甲路管線
    抽換工程，依約備料五日曆天，施工十五工作天，亦有被告雲祥公司提出之監工
    日報表在卷可考，則茍被告雲祥公司於前開第一次協調會後，即已請訴外人甲○○進場施作，衡情至第二次協調會時，此部分工程已幾近完工，原告自無需要再
    行通知被告雲祥公司與會；又被告雲祥公司業已請甲○○進場施作此部分工程，
    何以在協調會，尚會提出前開換約、請監工會同清點材料之建議，足見被告雲祥
    公司在第二次協調會召開之前，並未進場施作此部分工程自明。
    甲、原告於仲裁事件進行時，雖曾抗辯「查本件工程聲請人（即協洲公司）並未
        施作，八十四年三月九日即由保證人（即雲祥公司）代為施工（參照系爭工
        程合約書第四條第七款），且在工程完工後，相對人亦依前開條款規定將所
        有工程款給付予雲祥公司。聲請人稱有施作乙節，應負舉證之責，不得憑空
        捏造，更進一步言，按前開條款規定，在由保證人進場施作之情形下，相對
        人所保留未付之工程款，亦應給付保證人，聲請人已喪失請求權。是故，不
        論聲請人有無施作，聲請人皆無權利請求相對人給付任何工程款」云云。惟
        查原告曾於八十四年二月九日以台水三給字第一六八號函，催促協洲公司向
        台中分區調回材料施工，又因於施工期間，土地使用糾紛於八十四年二月二
        十二日以台水三給字第二二七號，取消前函之復工通知，嗣又函知「新竹給
        水廠千甲路管線抽換工程，因尚有部分土地未解決無法施工，目前已將施工
        部分辦理結算，俟結算後即訂期驗收」等語。而被告雲祥公司法定代理人乙○○於台灣高等法院受理另事件時亦證稱「千甲路管線抽換工程，我沒有施
        工」等語，因此原告於前開仲裁事件辯稱就此部分工程協洲公司未施作，而
        由被告雲祥公司施工云云，即屬無據。
    乙、至原告於前開仲裁事件中雖有提出監工日報表為證，惟其內容與協洲公司所
        提出原告內部簽呈及所發給該公司函文內容不同，因原告在當時對上開簽呈
        及所發函文無法提出合理解釋；且事實上，於仲裁事件中，因原告業已付款
        予雲祥公司，則其抗辯方法，自朝協洲公司未施作方向進行，其中不得已之
        情，實難啟齒，惟事實如何，上開函文已完整呈現，仲裁人據以認定事實，
        實屬正確。
    ；並由
    甲○○將之完成。而甲○○
一、聲明：求為判決：（一）被告雲祥企業工程有限公司（下稱雲祥公司）應給付原
    告新台幣（下同）二十七萬元，被告東躍水電工程有限公司（下稱東躍公司）應
    給付原告三百五十八萬零九百三十六元，並均自起訴狀送達翌日即民國（下同）
    八十九年四月二十七日起至清償日止按年利率百分之五計算之利息。（二）均以
    供擔保為條件之假執行宣告。
二、陳述：
（一）原告於八十三、八十四年間與訴外人協洲企業工程有限公司（下稱協洲公司）
      訂有多項工程承攬契約，其中八十四年二月間簽訂新竹給水廠千甲路管線抽換
      工程契約，由被告雲祥公司擔任訴外人協洲公司之連帶保證廠商；另於八十三
      年間簽訂第四取水站至淨水廠管線抽換工程契約，係由被告東躍公司擔任協洲
      公司之連帶保證廠商，嗣於八十四年二月中旬，因協洲公司承攬之多項工程進
      度落後甚多，且財務失靈，工地業已停擺未繼續施作，原告乃依前開契約第四
      條第七款約定，視為協洲公司已無力完成承包之各項工程，並通知保證廠商即
      二被告進場施作以完成工程，而原工程未完成部分之估驗款及全部工程所保留
      之工程款均由保證人即二被告領取。因此，被告等二人依約以保證廠商進場施
      作完成後，原告即按上開約定辦理付款，並另給付被告二人包含協洲公司已施
      作未估驗部分之工程款。
（二）嗣八十七年間，訴外人協洲公司就與原告間之多件工程事件聲請仲裁，請求原
      告給付工程款，其中即包括前開二工程契約所涉之工程，協洲公司於仲裁事件
      中主張其尚有已施作未估驗部分之工程款未領取，是原告應給付予該公司，而
      不得給付予保證廠商即被告雲祥公司、東躍公司等情。嗣經中華民國仲裁協會
      仲裁人判斷之結果，認為前開契約第四條第七款之約定，原告可給付予保證人
      即二被告者，係指二被告所完成被保證人即協洲公司未完成部分之工程估驗款
      及全部工程所保留之工程款，至於協洲公司已完成未估驗部分之工程款，因尚
      未估驗，何來保留款，從而不能由保證人領取，因而判斷在新竹給水廠千甲路
      管線抽換工程，協洲公司已完成未估驗部分之工程款計有二十七萬元；在第四
      取水站至淨水廠管線抽換工程，協洲公司已完成未估驗部分之工程款計有三百
      五十八萬零九百三十六元，原告均應給付協洲公司等語。
（三）惟查前開仲裁判斷結果所提及協洲公司已施作未估驗之工程款二十七萬元及三
      百五十八萬零九百三十六元，原告早已分別給付被告雲祥公司及東躍公司，現
      仲裁判斷就前開工程契約第四條第七款之約定已作出解釋，則原告當時給付被
      告二人之工程款時，顯然適用契約相關約定發生錯誤，以致誤將其中屬於協洲
      公司已施作未估驗部分之款項亦分別給付被告二人，因此，被告二人就此部分
      工程款之受領，於法律上並無原因，依法自應返還。
（四）而本件兩造之攻擊防禦，可分別為二部分，一為有關法律上是否成立不當得利
      請求權之爭執，另一為前開二工程，被告二人與協洲公司之實際施作進度各為
      若干，此即本事件兩造之爭點，以下茲就此二部分，分別論述。
  １、有關法律上原告對被告等是否成立不當得利請求權，原告係以錯誤付款為基礎
      事實，被告等則抗辯其等進場，係與原告成立新契約關係之前提下施作，非無
      法律上之原因云云。惟查：
  （１）被告二人就前開二工程分別擔任訴外人協洲公司之連帶保證人乙節並不爭執
        ，則被告二人在協洲公司無法完成前開二工程時，其基於連帶保證人之責，
        本應負擔協洲公司之一切違約責任，其若不願進場接手完成工作，協洲公司
        因此應對原告負擔之損害賠責任，被告等二人亦應同負連帶責任。故被告二
        人辯稱其等進場接手完成工作，係因兩造另行成立之新契約，約定其進場之
        條件為未完成之估驗款及全部協洲公司得領取之工程款，均由被告領取，而
        協洲公司應負之逾期罰款，亦均由被告得領取之工程款中扣除云云，自屬無
        稽。蓋被告二人既係就前開二工程分別為保證廠商，原告自無庸向被告承諾
        如何之條件，而通知保證廠商即二被告進場施作，係原告基於契約約定權利
        之行使，至於將協洲公司已施作未估驗部分之工程款給付予被告，則係當時
        原告基於自我對契約條款之錯誤認知所為，至於將協洲公司之逾期罰款自被
        告分別應領工程款中扣除，亦係被告二人基於保證人地位依約應負保證責任
        之當然結果，兩造間並無合意成立任何新債權債務關係。
  （２）又查兩造間縱有契約關係，惟如依契約內容，受領者並無受領之權利，則仍
        應構成不當得利，而非有契約關係，即排除不當得利之適用；此諸如持票人
        委託銀行代收票據（即所謂「託收」），而銀行未俟交換結果即付款，嗣後
        該紙票據退票，銀行仍得對持票人請求不當得利之返還，不因持票人與銀行
        間有託收契約而有所影響自明，是被告此部分所辯亦不足採。又原告係基於
        自我對前開契約第四條第七款約定之認知，將協洲公司已施作而尚未估驗部
        分之工程款給付予被告，惟嗣後經仲裁判斷認該約定之真意，並非原告當時
        主觀上所認知，則因原告之錯誤付款，被告自應構成不當得利。又按清償為
        單純之事實行為，並非法律行為，亦無撤銷之可言。復查事實審法院固有解
        釋契約條款之權限，而被告二人對於前開仲裁事件亦並未參加，惟契約條款
        之約定解釋僅有其一，不可能亦不應出現前後不一之解釋，如前開仲裁事件
        對契約條款之解釋並無違公序良俗或法律之強制規定，其後審理之法院自宜
        參酌前仲裁事件之判斷內容，以求公平。
  （３）被告雖辯稱就前開已施作未估驗之工程款領取，係兩造間之意思表示合致，
        原告並無錯誤云云，亦有所誤解。蓋被告二人均為前開二工程之保證廠商，
        今協洲公司無力履約，原告係依保證法律關係請被告等二人進場施作，否則
        被告二人即應賠償原告另行發包之損失及協洲公司違約之其他損失。是故，
        兩造間就被告等二人進場施作係基於保證之法律關係，並無另行成立工程承
        攬契約或其他契約之必要，亦即本無意思表示合致與否之問題；換言之，原
        告係基於兩造意思表示早已合致之保證契約主張權利，被告等二人係履行保
        證義務，在此權利義務間，無再有意思表示合致之必要。至於原告將協洲公
        司已施作未估驗之工程款發給被告等二人，則係原告自行解讀原工程契約之
        約定之意，亦無與被告等二人達成一致意思表示之情事。
  （４）原告於前開仲裁案中雖曾主張工程契約第四條第七款所謂「所保留之工程款
        」，應包括已施作未估驗部分之工程款云云。惟按有工作方有所得，此乃工
        程施作報酬之鐵律，保證廠商之所以願意擔任保證廠商，其對保證風險必然
        有一定之評估，其與被保證廠商間必然有某種程度之利害關係，因此即使其
        代被保證廠商完成工程合約，而遭受損失，乃其與被保證廠商間之問題，殊
        不得由業主自行平衡二者之利益。因此，該歸承商領取者即應歸承商領取，
        殊不應因保證廠商代為履行而領取非其施作之工程款，更何況，承商已保留
        每次僅驗所保留之工程款由其領取，亦已補其不足（蓋保留款愈多，表示工
        程已完成越多，其接手損失無幾，保留款越少，表示工作完成越少，其後續
        由工程施作可取得之利潤更多），並無所謂公平與否之問題。且依據內政部
        八十四年六月八日台八十四內營字第八四七二八四六號函之意旨可知，保證
        廠商可得請領之工程款亦僅在於繼續完成之部分；因此，就本件而言，所謂
        『全部工程所保留之工程款』乃指承商每期估驗時保留於業主處之保留款，
        而非指已施作尚未估驗之工程款。此再由字義上指明『所保留』，表示係已
        可領取而留下來，而非指尚未確定之未估驗款自明。至原告在前開仲裁事件
        中所主張之理由，會造成保證廠商未施作而獲利，僅係當時原告遭訴外人協
        洲公司請求給付工程款，在當時基於與協洲公司相對立之立場，而為之上開
        主張，自非正確，亦不能作為被告抗辯之理由。
  （５）被告等雖一再辯稱其等係與原告成立新法律關係，方進場施作，惟被告等既
        不爭執原告所召集通知保證廠商進場施作之會議紀錄所載，而依前開會議紀
        錄，原告拒絕與被告等辦理換約手續，則所稱「新法律關係」何在，自應由
        被告負舉證責任；至於要求被告等再覓保證人，則與兩造間之法律關係無涉
        ，不過係原告為確保被告等保證責任履行之落實，所提出之要求，且亦非與
        被告等成立保證契約，而係與被告等所提出之保證人簽立，更可得此舉並無
        法推知兩造間有意成立「新法律關係」。
  ２、至有關系爭工程被告等與受告知人協洲公司各施作進度若干之爭議，茲分析如
      左：
  （１）有關千甲路管線抽換工程部分：
    甲、原告於仲裁事件進行時，雖曾抗辯「查本件工程聲請人（即協洲公司）並未
        施作，八十四年三月九日即由保證人（即雲祥公司）代為施工（參照系爭工
        程合約書第四條第七款），且在工程完工後，相對人亦依前開條款規定將所
        有工程款給付予雲祥公司。聲請人稱有施作乙節，應負舉證之責，不得憑空
        捏造，更進一步言，按前開條款規定，在由保證人進場施作之情形下，相對
        人所保留未付之工程款，亦應給付保證人，聲請人已喪失請求權。是故，不
        論聲請人有無施作，聲請人皆無權利請求相對人給付任何工程款」云云。惟
        查原告曾於八十四年二月九日以台水三給字第一六八號函，催促協洲公司向
        台中分區調回材料施工，又因於施工期間，土地使用糾紛於八十四年二月二
        十二日以台水三給字第二二七號，取消前函之復工通知，嗣又函知「新竹給
        水廠千甲路管線抽換工程，因尚有部分土地未解決無法施工，目前已將施工
        部分辦理結算，俟結算後即訂期驗收」等語。而被告雲祥公司法定代理人乙○○於台灣高等法院受理另事件時亦證稱「千甲路管線抽換工程，我沒有施
        工」等語，因此原告於前開仲裁事件辯稱就此部分工程協洲公司未施作，而
        由被告雲祥公司施工云云，即屬無據。
    乙、至原告於前開仲裁事件中雖有提出監工日報表為證，惟其內容與協洲公司所
        提出原告內部簽呈及所發給該公司函文內容不同，因原告在當時對上開簽呈
        及所發函文無法提出合理解釋；且事實上，於仲裁事件中，因原告業已付款
        予雲祥公司，則其抗辯方法，自朝協洲公司未施作方向進行，其中不得已之
        情，實難啟齒，惟事實如何，上開函文已完整呈現，仲裁人據以認定事實，
        實屬正確。
  （２）有關第四取水廠至淨水站管線抽換工程部分
    甲、有關管線抽換進度部分：原告在前開仲裁事件雖辯稱「I、本件工程合約總
        價為新台幣（下同）壹仟參佰玖拾捌萬零玖佰伍拾貳元（未含５％之營業稅
        ，以下均同），原約定之工作天為一九０天，自八十三年五月二日開工，算
        至八十四年二月十六日工期屆滿。但聲請人（即協洲公司）至工期屆滿時，
        僅完成工程百分之三十八點六，工程嚴重落後，因相對人公司（即原告）負
        有供給民生用水之任務，不得已於民國八十四年二月十七日，及同年三月九
        日協調會裁示原告公司既無力完成工程，依合約第四條規定交由保證廠商東
        躍水電工程有限公司代為繼續完成（聲請人經通知未出席）。II、在交由東
        躍公司繼續完工之之前，已估驗三次工程款給聲請人，其日期、金額分別為
        ：Ａ、八十三年六月八日付一百一十四萬七千元。Ｂ、八十三年十一月十日
        付一百九十二萬五千元。Ｃ、八十三年十一月二十八日付二百零六萬元。以
        上合計為五百一十三萬二千元。III、以後聲請人即未再進場施作，而由保證
        人進場代為施作，是故，本件工程非如聲請人稱自八十三年十一月二十八日
        後即未估驗，而係聲請人未施作而無法參與估驗請款，如本件工程第四次估
        驗在八十四年四月十九日，廠商為保證人東躍水電工程有限公司。Ⅳ、承上
        ，第三次估驗時，按估驗計價單所載工程，僅完成全部工程進38.6%，之後
        聲請人既未進場，盍來完成二分之一之說；再者按系爭合約第四條第七款規
        定，其理前已說明，縱聲請人實作數量逾第三次估驗數量，但因被判定無力
        完成，改由保證人進場代為施工，所保留之工程款亦應由保證人領取，聲請
        人已無權利可得主張」云云。惟查此部分工程合約總價為一千三百九十八萬
        零九百五十二元，自八十三年五月二日開工，至八十四年二月十六日止，因
        僅完成第三次估驗，因而認定僅完成百分之三十八點六，而計付五百一十三
        萬二千元工程款給協洲公司。惟本件工程係原告認定協洲公司無力完工，惟
        就實際完成之進度，並未予協洲公司說明之機會，而此部分工程第三項估驗
        日期為八十三年十一月間，之後即未再依約估驗，故自第三次估驗至八十四
        年二月十六日之期間，協洲公司繼續施作之部分並未列入，則其後此部分工
        程雖由協洲公司之保證廠商即被告東躍公司代為完成，惟自第三次估驗後之
        所餘工程款是否全由被告東躍公司領取，即非無疑。另查被告東躍公司負責
        人丁○○於另台灣高等法院受理原告與協洲公司之給付工程款事件，亦證稱
        協洲公司當時已完成全部工程之二分之一以上，而事實上協洲公司當時已完
        成百分之五十二點八二之工程，扣除已領之百分之三十八點六工程款，尚可
        領取百分之十四點二二之估驗款一百八十九萬元；惟原告竟將上述之估驗款
        支付給被告東躍公司，依法自不發生清償之效力。又依前述，前開合約第四
        條第七款之約定，保證人即被告東躍公司所得領取者為由保證人所完成被保
        證人未完成部分之工程估驗款及全部工程所保留之工程款，至於被保證人已
        完成未估驗部分之工程款，並不能由保證人所領取，否則保證人自構成不當
        得利。又原告於前開仲裁事件雖曾辯稱自八十四年二月十七日後協洲公司已
        無力完成工程，即不可能進場施工云云；惟查就此部分工程中之推進坑工程
        ，於八十四年三月二日進行會勘之紀錄所載，尚且有協洲公司員工之簽章，
        則自不能認協洲公司當時未能施工；且查被告東躍公司係於八十四年三月二
        十四日接獲原告之通知進場施工，進場後因管線問題，於八十四年四月十日
        向原告報請停工，嗣於八十四年五月九日方復工，是自八十七年二月十七日
        之後至八十四年五月九日之前，被告東躍公司根本未曾進場施作。又被告東
        躍公司既然於八十四年五月九日之前未曾進場施工，則其焉能於八十四年四
        月十九日有四百八十四萬餘元之工程款可估驗，其因即為此部分乃協洲公司
        所完成之故。
    乙、有關推進坑進度部分：原告在前開仲裁事件雖辯稱「I查推進坑部分，因交
        通部台灣區○道○○○路北區工程處於八十四年三月二日始派員會勘，始同
        意八十四年三月二日起計工期共四十天完成，茲聲請人（即協洲公司）於會
        勘前之二月十七日已經決定無力完工，何以會再來施工？令人不解，況查此
        部分係由保證廠商東躍公司發包給建豐工程股份有限公司（以下稱稱建豐公
        司）承作；換言之，此部分亦係由東躍公司代為完成，此有合約書及發票可
        參。是故，聲請人此部分之說詞顯屬無稽；II、有關推進坑工程，依照系爭
        工程契約之特別約定，在未全部完工前，不予計算付款，必俟全部完成，始
        得請領。本件推進坑工程聲請人未完成所有工程既屬不爭之事實，嗣後由保
        證人東躍公司接手完工，依前開條款及系爭契約第四條第七款規定，相對人
        （即原告）將此部分工程款付予東躍公司並無疑義」云云。惟查此部分推進
        坑工程部分，一部分係屬交通部高工局之轄區，約一半即四十公尺，協洲公
        司自八十三年十一月起即已備料開始施工，於八十四年三月二日會勘時，全
        體會勘人員均已目睹非屬高工局轄區部分已全部完工，因此於會勘紀錄上，
        方就屬高工局部分限四十天完工；至於屬於高工局部分亦早已於八十四年四
        月十一日前完工（高工局核准之日期）。雖被告於八十四年三月二十八日另
        與建豐公司訂立契約，準備續行施作本推進坑工程，然被告尚於八十四年四
        月十一日請求原告於探管期間免計工期，則八十四年四月十一日被告尚準備
        探管，則焉能於高工局之限期即四月十一日完工？顯然被告與建豐公司之簽
        訂契約，另有其事實上之需要，其並無實際施工，而原告將全部工程款三百
        三十萬元交由被告東躍公司領取，乃因對契約條文之誤解，並非被告東躍公
        司實際有任何施作進度。至推進坑工程，須待全部推進工程完成後，方得估
        驗請款，惟依前述，推進坑工程因協洲公司已完成，否則原告又為何於八十
        四年四月十九日將推進坑之估驗款付與被告東躍公司。
（五）茲就被告之其他抗辯及舉證敘述於后：
  １、被告雖以原告在前開仲裁事件所提出之監工日報表以為系爭二項工程進度之佐
      證云云，惟查前開監工日報表，其內容與原告之簽呈及發出函文之內容不符，
      亦與相關證人之證述不符，其記載之正確性即有疑義，而不足採。
  ２、推進坑部分於系爭工程第四次估驗進行前已全部推進完成，因此在前開仲裁事
      件中於審酌第四次估驗款協洲公司得領取之金額時，因該次估驗原告已將推進
      坑部分之款項納入估驗範圍，故仲裁人始就此部分為有利於協洲公司之認定，
      原告於前開仲裁事件中所提推進坑特別條款（未完工不計價付款），並非適法
      ，被告加以引用，亦顯有誤會。
  ３、東躍公司法定代理人丁○○於本院受理原告與訴外人協洲公司間給付工程款事
      件中所為係施作所餘工程之二分之一等情之證述，乃係就法官所詢接受原告通
      知進場施作工程之經過為敘述，當時該事件之兩造（即原告與訴外人協洲公司
      ）尚未開始詢問證人，被告東躍公司法定代理人丁○○亦非針對原告或訴外人
      協洲公司之詢問回答，是被告東躍公司辯稱此係當時協洲公司訴訟代理人突然
      插話，致使丁○○張冠李戴，將推進坑之進度當成全案進度回答云云，自屬無
      稽。況東躍公司與推進坑廠商建豐公司係於八十四年三月二十八日訂約，惟前
      開仲裁判斷已認定推進坑係於八十四年二月間即已完成，故被告東躍公司上開
      卸責之詞，其內容亦不足採。
  ４、至雲祥公司法定代理人乙○○於台灣高等法院於受理原告與訴外人協洲公司間
      給付工程款中之證述，其就前開千甲路抽換工程並未施工等情，惟其又辯稱為
      「非親自施工」，然檢視該事件相關筆錄，乙○○並無有「非親自施行」陳述
      之意，上開說法，顯係臨訟卸責之詞，而不足採。
  ５、另被告東躍公司辯稱於八十四年四月十日雖報停工，惟實際上仍日夜趕工乙節
      ，惟亦屬無稽，原告加以否認之。至被告一再辯稱強調監工日報表之客觀正確
      性，惟其所附證三監工日報表最後一頁，其上記載自八十四年四月十日至同年
      五月八日探管停工，則其所辯停工期間實際上係日夜趕工乙節，亦與其所辯稱
      最客觀公正之文件記載不符。
（六）再就本件相關證人甲○○、丙○○之證述，以及本院、台灣高等法院受理原告
      與訴外人協洲公司間之給付工程款事件內之相關筆錄資料，陳述原告之意見如
      后：
  １、千甲路管線抽換工程部分：原告主張協洲公司確曾施作一部，並提出原告在當
      時所發函件及內部簽呈為佐證；被告雲祥公司雖以在協洲公司無力施作後，即
      委由訴外人甲○○進場施作云云置辯。惟查：
  （１）被告雲祥公司法定代理人乙○○於前開台灣高等法院準備程序中證稱「˙˙
        ˙˙，千甲路管線抽換工程我沒有施工，我是協洲企業公司保證人」，由其
        上下語之關係，足證被告雲祥公司並未委由訴外人甲○○施作，故稱「我沒
        有施工」，而其係為保證人，未參與施作等語，足可認被告雲祥公司確實未
        參與系爭千甲路管線抽換工程之施作。
  （２）證人甲○○無論在本院受理之其他事件或本件之證述，及於前開仲裁事件之
        證述，均一致稱係協洲公司週轉不靈，而協洲公司又欠其諸多債務，協洲公
        司即請其繼續施作工程，藉以得領取工程款抵償積欠之債務等語，足見甲○○進場施作系爭工程，乃係應協洲公司所請，雖目的為抵債，但甲○○施作
        工程之利益自應歸協洲公司享有，蓋立於定作人之立場，協洲公司如已履行
        契約義務，定作人本當付款予協洲公司，至於協洲公司與甲○○間之約定，
        則係另一法律關係。
  （３）又據證人甲○○於本院受理之另事件，於八十五年五月十四日亦證稱「八十
        三年五月以後的管線工程，都由我做的」，復據甲○○於八十九年五月十日
        準備程序時陳稱「其中千甲管線抽換工程部分，原告開會要保證廠商被告雲
        祥公司進場施作，但雲祥公司在開會前，我就已先進場施作，未料協洲公司
        竟向原告領款，我因而停止施作，因原告通知雲祥公司進場施作，雲祥公司
        並未進場施作，而其知我本有施作此工程˙˙˙˙」，與乙○○之前揭說詞
        對照，二者完全相符。次查原告請求被告雲祥公司返還不當得利之範圍係系
        爭千甲路管線抽換工程最初施作之部分，僅二十七萬元，則綜合上開論述，
        被告雲祥公司確有獲得此部分之不當利益，蓋在雲祥公司請甲○○施作前，
        甲○○已應協洲公司所請進場施作系爭工程；且此結論與原告所提原證十三
        之簽呈內容相同，更可證被告雲祥公司空言否認，實屬無稽。
  （４）又據證人甲○○於本院證稱其自始未曾自雲祥公司領得工程款，此亦可證雲
        祥公司本無真意委由甲○○施作系爭千甲路管線抽換工程，自不能享有訴外
        人甲○○所施作完成之利益。
  ２、第四取水廠至淨水站管線抽換工程部分
  （１）管線抽換部分：由於原告就此部分進行第三次估驗之時間為八十三年十一月
        二十八日，嗣於八十四年四月十九日由被告東躍公司向原告申請辦理第四次
        估驗，惟第三次估驗時，協洲公司已完成進度百分之三十八點六，第四次估
        驗時，進度則為百分之五十五點一六，故兩造之爭執即在第三次估驗至第四
        次估驗間之工程進度，究係由訴外人協洲公司或被告東躍公司施作。查東躍
        公司負責人丁○○前開本院受理之給付工程款事件已證述該公司接手之部分
        約總工程之一半等語；而證人甲○○於本件到庭做證時經原告詢問：「證人
        （指甲○○）可否敘述已進場施作多久，而因工程款被協洲公司領取工程款
        而停工？」，證人甲○○係證稱：「最起碼有施作一至二月」等語，惟按甲○○因另事件於本院証稱其係於八十三年五月即進場施作，且施作之範圍係
        協洲公司承包原告工程之全部，如此推論，甲○○在八十三年七月間即停工
        ，然兩造均不爭執者，乃八十三年十一月二十八日第三次估驗時為協洲公司
        出面辦理，則八十三年七月至同年十一月止之工程係何人施作？顯見甲○○
        對於其開始施作至停工之期間有所保留。又查證人甲○○因自東躍公司領走
        相當數額之工程款，倘東躍公司本件訴訟敗訴，甲○○勢必遭被告東躍公司
        追索，故基於本身之利害關係，自會為有利於被告東躍公司之證述。又查證
        人甲○○所證稱：「˙˙˙˙但協洲公司又偷偷將前開千甲路工程款領走，
        所以我就將千甲路及取水站管線工程均已停工」；惟其於另事件又證稱「˙
        ˙˙˙後來原告（指協洲公司）用存證信函說錢不能給我領˙˙˙˙」等語
        ，則既然協洲公司以存證信函阻止甲○○領款，又怎係偷偷領走此部分工程
        款？且證人甲○○於他事件完全未有停工之陳述，卻於本件一再強調停工，
        直至東躍公司委託，方再次施作，二者相較，顯然甲○○因與本件有相當程
        序之利害關係，故不願承認東躍公司進場接手前尚有已施作未估驗之事實。
        否則甲○○係為抵償協洲公司對其積欠之債務而進場施作，自應瞭解相關工
        程作業流程（含估驗、請款），惟對於原告詢問有關領款前之估驗程序及是
        否有已施作未估驗之情形，竟答稱「不清楚」，顯有違經驗法則。且查被告
        東躍公司係於八十四年三月二十四日方接獲原告之通知進場施工，進場後因
        管線問題，於八十四年四月十日向原告報請停工，最後於八十四年五月九日
        方復工，是自八十四年二月十七日之後至八十四年五月九日之前，被告根本
        未曾進場施作，是證人甲○○證稱東躍通知其進場後從未停工云云，基於上
        開利害關係之分析，亦不可採，且亦與被告自稱最客觀之監工日報表記載不
        符。
  （２）推進坑部分：東躍公司負責人丁○○曾於他事件證稱推進坑工程係其與建豐
        公司於八十四年三月二十八日簽約後才陸續完成，惟查建豐公司當時之現場
        負責人丙○○雖證稱係與東躍公司達成協議後才繼續施作完成，然簽約日期
        非八十四年三月二十八日，而係在同年四月間，於簽約時方倒填日期，八十
        四年三月二十八日係雙方口頭達成協議之時間云云。然原告於八十四年四月
        十九日辦理第四次估驗時，已將推進坑工程納入估驗範圍付款，東躍公司與
        建豐公司如可以口頭承諾即代表一切，雙方信任無比，又何必多此一舉於事
        後補簽契約？建豐公司如此信任東躍公司，想必無庸訂立書面契約，東躍公
        司亦無賴帳之虞，顯見丙○○證稱雙方於八十四年三月二十八日有達成口頭
        協議乙節，由其事後簽約之行為觀察，誠屬子虛烏有。由於推進坑工程涉及
        專業技術，建豐公司具有不可替代性之技術優勢，再參酌證人丙○○稱建豐
        公司承包該工程並未停工，可見東躍公司係在建豐公司完工後，為向原告領
        款，才匆促與建豐公司簽約，否則何以要延至八十四年四月間方簽署契約，
        而與原告估驗推進坑工程款之時間如此接近，足見證人丙○○此部分所證不
        足採。又就此部分工程於八十四年三月二日之會勘紀錄，證人丙○○證稱會
        勘前建豐公司沒有施作任何工乙節，並非屬實，蓋證人丙○○亦證稱該公司
        係施作約一個多月左右才知悉協洲公司週轉困難；但又證稱係於八十四年三
        月二十八日即已和被告東躍公司達成繼續施作之共識，時間順序上顯然顛倒
        。再參酌推進坑工程在八十四年四月十九日已完成估驗付款，證人丙○○亦
        稱整個工程施作約花了二個月左右，可見在八十四年三月二日會勘前建豐公
        司早已施作相當進度，若以二個月為工期按比例推算，倘丙○○稱於八十四
        年三月二十八日與東躍公司達成協議為真，並將工期計算至八十四年四月十
        八日完工，其日數為二十一日，僅佔全工期三分之一左右，則建豐公司為協
        洲公司施作之進度，至少有百分之六十七以上；且事實上完工至進行估驗亦
        有相當時日，故合理推算建豐公司此部分工程完工時間應在八十四年四月十
        日前後（此時間亦符合八十四年三月二日會勘之預定工期四十天），則建豐
        公司為協洲公司施作之部分應有全工程之百分之七十八左右。又查此部分推
        進坑工程雖係完工後一次付款，惟此係工程報酬請求權行使之時間限制，並
        非對報酬請求權人之限制，現按上開分析，協洲公司就推進坑工程，既已委
        由建豐公司施作至分百分之七十八以上，則協洲公司應有權請求該比例之報
        酬，退步而言，證人丙○○證稱其知悉協洲公司無力施作時，前開推進坑工
        程已完成百分之六十，則此部分完成之利益，協洲公司基於與建豐公司之契
        約關係，自應享有報酬請求權，原告錯將全數款項支付被告，被告就工程款
        溢付部分，理應構成不當得利。
（七）原告起訴請求被告東躍公司給付三百五十八萬零九百三十六元，乃係根據仲裁
      判斷之理由，即有關管線抽換部分工作進度第四次估驗款，協洲公司尚有估驗
      款二百五十七萬九千八百九十三元可領，惟其僅主張一百八十九萬元，而仲裁
      人認定結果為一百八十四萬五千二百二十七元；至推進坑部分仲裁人判斷結果
      為三百萬三千七百七十三元；上開款項扣除百分之五保留款，逾期罰款一百零
      二萬五千六百十四元，總計即為上開金額，原告自得請求被告東躍公司返還。
（八）又被告東躍公司及雲祥公司辯稱均有參加原告於八十四年二月十七日所召開第
      一次協調會云云，並非屬實；證人甲○○於雖證稱在第一次協調會後，被告東
      躍公司即有要其進場施作第四取水廠至淨水站管線抽換工程云云；惟此部分工
      程，尚包含推進坑工程，然據證人丙○○證述，建豐公司與被告東躍公司係於
      八十四年三月底才達成口頭共識，繼續施作等語，另依據被告東躍公司於八十
      四年四月十一日之申請書所載，該公司係於八十四年三月二十四日接獲原告進
      場通知而於該日開始進場施作等語，由此以觀，被告東躍公司在進場後，始與
      建豐公司達成繼續施作之協議，何以與甲○○之協議會發生在八十四年二月間
      ？如被告東躍公司果真如此積極，何以推進坑工程技術無可取代之建豐公司，
      被告東躍公司竟然未先與其協調？故被告東躍公司辯稱其早在第一次協調會後
      即有請甲○○施作云云，自違反經驗法則，殊不可採。又被告東躍公司雖提出
      原告寄發之開會通知，然此只能證明被告東躍公司知悉協洲公司違約乙節，並
      無法證明被告東躍公司曾出席第一次協調會，亦無法證明東躍公司於何時請甲○○繼續施作；實則，被告東躍公司有無參與第一次協調會，從當日會議紀錄
      結論二「通知協洲公司承包上項工程保證人依合約規定辦理」等語，亦可知該
      次協調會議保證廠商均未出席。
（九）又被告所辯前開第四取水廠至淨水站管線抽換工程部分，可分段施工乙節，與
      本件爭點並何關連性；至推進坑工程在第四次估驗時業已估驗完畢，原告並不
      爭執，惟重點在於此部分工程是否均由被告東躍公司施作，而依前述，被告東
      躍公司就此並未能舉證證明全部由其施作。又前開仲裁判斷書以管線施作長度
      與工程總長之比例推算施工進度並非無據，蓋直線埋管雖並非工程之全部，尚
      有其他配合部分，惟施作長度，即代表著抽換工程整體進度，此當然包含開挖
      、接頭、鋼管、模板、回填等動作，並非埋管之施作不需要接頭（沒有一根管
      子有如此長度），不需要開挖，不需要模板支撐、不需填沙或回填。換言之，
      管線抽換本身，即包含多數工程行為，此與抽換工程屬不可分，因此，以施作
      長度推算工程進度，並非不合理。又被告所辯工程逾期罰款部分，於前開仲裁
      判斷中業已扣除，而原告請求被告返還之金額，亦未包括違約罰款之部分，被
      告東躍公司辯稱應先扣除罰款再分配云云，亦屬誤解。又被告東躍公司另辯稱
      其所受領之利益不存在，惟其將所受領之工程款轉發下包廠商，其轉發下包之
      結果，使其享有清償債務之利益，此等利益為其受領金錢利益之變形，非不存
      在。
三、證據：提出工程合約影本二份、協調會議紀錄影本二份、仲裁判斷書影本一份、
    法律座談會議資料一份、協洲公司於前開仲裁事件所提出之聲請狀及辯論意旨狀
    影本各一份、台灣高等法院八十六年度重上字第三四號給付工程款事件準備程序
    筆錄影本一份、估驗明細表影本二份、推進坑項目明細表影本一份、被告東躍公
    司申請書影本二份、高工局推進坑施作程序影本一份、原告於前開仲裁事件所提
    出之答辯狀影本一份、統一發票影本八份、支出傳票影本五份、原告公司函影本
    八份、掛號郵件收件回執影本二份、估驗計價單影本三份、推進坑工程契約影本
    一份、台灣省交通處第一區工程處第四公務段公函影本三份、存證信函影本一份
    、原告八十四年四月十二日簽呈影本一份、被告東躍公司復工報告影本一份為證
    ，並聲請訊問證人丙○○。
乙、被告方面：
一、聲明：求為駁回原告之訴及假執行之聲請，及如受不利判決，願供擔保免為假執
    行之宣告。
（一）對原告所提事實及證據爭執及不爭執部分：
  １、對原告所提事實及證據不爭執部分：
  （１）被告二人分別係訴外人協洲公司之系爭工程連帶保證廠商之工程契約書二份
        之真正不爭執。
  （２）對原告主張八十四年二月中旬，因協洲公司承攬之系爭工程進度嚴重落後，
        且財務失靈，工地停擺無人施作，原告依契約第四條第七款約定辦理，並通
        知被告二人進場施作完成工程，被告等依約進場施作完成，原告即依上開約
        定辦理付款（包含協洲公司已施作未估驗部分之工程款）等語，除對協洲已
        施作未估驗之範圍有爭執外，其餘不爭執。
  （３）就原告所提原證三之會議紀錄形式真正亦不爭執。
  （４）協洲公司對原告提起仲裁判斷結果，原告應給付系爭工程款，對該仲裁判斷
        書之形式真正不爭執（但對其理由及所認定事實不利於被告部分，有爭執）
        。
２、對原告所提事實理由有爭執部分：
  （１）前開仲裁程序，未通知被告參加，被告復非該仲裁事件之當事人，故不受該
        仲裁判斷確定效力之拘束，又上開仲裁判斷不僅解釋前開契約第四條第七項
        有誤，且認定協洲公司已施作而未估驗之範圍，亦與事實不符，被告等有所
        爭執，而原告於該仲裁事件中亦有爭執，並曾提出原告員工所為之公文書為
        據。
  （２）被告等依契約第四條第七款代為完成系爭工程，兩造係合意使被告承受協洲
        公司權利義務之條件，而未完成部分之估驗款及全部協洲公司得領取之工程
        款，均由被告領取，而協洲公司應負逾期罰款責任，亦均由被告等得領取之
        工程款中預扣完成，原告明知且同意被告接續完成工程，係以包括協洲公司
        已施作未估驗之工程款均由被告領取為條件，故才同意系爭款項由被告等申
        領結算完成，亦即上開契約第四條第七項所指「全部工程所保留之工程款由
        保證人領取」，係包括原承攬人協洲公司己施做未估驗尚保留在原告處之工
        程款，此即前開約定中有謂「全部工程」之故，是前開仲裁判斷所為有利於
        協洲公司之解釋，不符兩造之真意，自不足採。
  （３）訴外人協洲公司就系爭二工程之施作範圍，其中千甲路管線抽換工程，協洲
        公司並未施作；第四取水站至淨水廠管線抽換工程部分，協洲公司完成部分
        為全部工程之百分之三十八點六，全部均已估驗，並無已施作未估驗部分；
        另追加之推進坑工程部分，協洲公司亦未施作。
（二）又本件訴訟之爭點有二：一為法律上被告受領工程款有無不當得利之情事；二
      為系爭工程，訴外人協洲公司與被告二公司究各施作若干進度，以下分述之。
  １、被告受領系爭工程款並無不當得利之情事：
  （１）被告二公司係因協洲公司遭原告判定無法完成工程後，以保證人之身分被通
        知參與協調會，並與原告合意代為完成系爭工程，而所有協洲公司依契約於
        完成工程後得領取之工程款扣除協洲公司已領取部分，均由被告二公司領取
        。
  （２）原告係依原工程契約第四條第七款之約定通知被告等參與協調會，並由被告
        等分別承受協洲公司之權利及義務，蓋依據八十四年三月九日之會議紀錄記
        載，系爭第四取水站至淨水廠管線抽換工程部分之另保證人進一公司曾要求
        原告辦理換約手續，而決議係免辦理換約手續，負責施工的保證人，需再覓
        保證人擔保等語，則顯然雙方係有合意由負責代為完成之保證人承受協洲公
        司之權利義務，否則何需依原工程合約對承攬人之要求，命負責施工的保證
        人，再覓保證人擔保？又因應保證人等主張前開會議紀錄應至法院辦理公證
        手續，以免工程款被協洲公司以債權人聲請假扣押，亦經決議「為保障甲、
        乙雙方權益，避免節外生枝，將會議紀錄等有關資料到法院辦理公證」等語
        ；又決議「˙˙˙˙該未完成部分之估驗款及全部工程所保留之工程款由保
        證人領取」等語，而兩造關於「全部工程所保留之工程款由保證人領取」之
        工程款，係指本工程所有未領之工程款而言，協洲公司如有已完成未估驗之
        工程款亦當然包括在內，亦即由被告二公司分別承受協洲公司之權利義務，
        原告並決議應至法院公證，兩造係合意使被告承受協洲公司權利義務之條件
        。另千甲路管線抽換工程部分亦係比照第四取水站至淨水廠管線抽換工程辦
        理。
  （３）另關於前開工程契約第四條第七款約定之真意，兩造並無歧見，係由被告代
        為完成系爭工程，而未完成部分之估驗款及全部協洲公司得領取之工程款，
        均由被告領取，另協洲公司應負逾期罰款之責任，亦均由被告等得領取之工
        程款中預扣完成，原告明知且同意被告接續完成工程，係以包括協洲公司已
        施作未估驗之工程款均由被告領取為條件，故才同意系爭款項由被告等申領
        結算完成。易言之，上開契約第四條第七項所指「全部工程所保留之工程款
        由保證人領取」，係包括原承攬人協洲公司得領取之所有工程款而言，此為
        條文中規定「全部工程」之故。
  （４）對原告主張法律關係之意見：按民法第一百七十九條規定之不當得利，係以
        「無法律上之原因而受利益」為條件，如前所述，原告自認係因被告等接續
        完成系爭工程而依契約第四條第七項給付系爭工程款予被告，則被告顯係基
        於有效契約而受領系爭工程款，為屬有法律上之原因。原告雖主張「當時給
        付上開相關款項時，顯然適用契約相關法條發生錯誤，以致誤將上開款項分
        別給付被告二人」云云。惟查被告依前開工程契約第四條第七項所定「全部
        工程所保留之工程款由保證人領取」，係包括原承攬人協洲公司已施作未估
        驗尚保留於原告之工程款，乃兩造合意之契約條件，不生意思表示錯誤問題
        。且如前所述，兩造於被告同意接續本件工程及受領系爭工程款時，均明知
        被告依第四條第七項約定有權領取協洲公司已施作未估驗部分之工程款，亦
        即兩造解釋該條項工程款範圍均一致認為應包括系爭工程款在內，並無歧異
        ，何有錯誤意思表示可言？原告基於上開約定給付系爭工程款予被告，並非
        錯誤清償，亦不生不當得利問題。且按當事人互相表示意思一致者，無論其
        為明示或默示，契約即為成立，民法第一百五十三條第一項定有明文，從而
        當事人契約一經合意成立，雙方均應受其拘束，不容一造任意反悔；又所謂
        意思表示錯誤，係指表示之內容或表示行為有錯誤而言，前開工程契約約定
        並無內容或表示錯誤之問題，蓋被告係以原告願給付系爭工程全部工程保留
        之工程款（含已施作未估驗部分）之條件而依約承接系爭工程，而原告亦本
        於相同之認知使被告承接工程，並給付系爭工程款完成。原告於八十九年五
        月二十六日補充理由狀亦自認「將協洲公司已施作未估驗部分之工程款給付
        予被告，係當時原告基於自我對契約條款之認知所為」，足見前開約定之真
        意係包括協洲公司已施作尚未估驗之保留工程款，亦應給付予被告等，兩造
        之意思表示並無歧異，自屬合致之意思表示，不生意思表示錯誤之問題，而
        原告對其意思表示之「認知」既無錯誤，則其基於上開約定而給付系爭工程
        款予被告等，更不生「給付錯誤」之問題，從而原告對其意思表示之認知與
        被告並無歧異，不生錯誤問題，其僅係因前開仲裁判斷事後所採解釋不同，
        而認係「錯誤付款」。惟如前述，該仲裁判斷之見解縱屬可採，亦不能拘束
        或推翻兩造已合致之意思表示，原告更不能以「事後法律見解」之不同，而
        藉詞反悔、否定其自認已意思表示合致之事實。且查原告自八十七年十二月
        三日仲裁判斷作成迄提起本件訴訟時，已逾一年有餘，縱有意思表示錯誤情
        形，亦顯未於民法第九十條所定一年除斥期間內撤銷其給付意思表示，自亦
        不得請求被告返還不當得利。
  ２、訴外人協洲公司就系爭二工程之施作範圍：被告雲祥公司保證部分即千甲路管
      線抽換工程，協洲公司並未施作；而被告東躍公司保證部分之管線抽換工程部
      分，協洲公司完成部分為全部工程之百分之三十八點六，全部均已估驗，無已
      施作未估驗部分；至該工程追加之推進坑工程部分，協洲公司並未施作，全部
      於被告東躍公司進場後始施作完成，茲述之如后：
（１）就被告雲祥公司保證之千甲路管線抽換工程部分，依原告於仲裁案中提出之
        監工日報表，訴外人協洲公司就此部分工程並未施作，雲祥公司並曾於原告
        通知後進場施工，因協洲公司既未曾施作，此部分工程已完成部分即係由被
        告雲祥公司完成，而上開監工日報表均經原告及協洲公司或被告東躍公司雙
        方簽認屬實，自不容原告事後以其員工個人意見之內部簽呈為據推翻原告簽
        署之文件。又縱認協洲公司應曾完成系爭千甲路管線抽換之部分工程，因此
        部分工程被告雲祥公司係應原告要求進場施作，進場前施工進度若干，被告
        雲祥公司並不甚明瞭，乃依原告要求完成協洲公司原應完成之部分，至被告
        雲祥公司完成之工程進度為何？被告雲祥公司進場前協洲公司已完成部分為
        何？率皆僅能以經施工當時業主、承商或被告雙方簽認之監工日報表為據，
        原告一再反於其監工日報表主張系爭工程係訴外人協洲公司施作，自應由原
        告舉證以實其說。至原告主張被告雲祥公司所領之工程款二十七萬元未交予
        下包商甲○○云云。惟查系爭千甲路工程，被告雲祥公司確係洽請原下包商
        甲○○施作完成，縱被告未將領得之工程款轉交下包商，亦僅係被告與下包
        商間之債權債務關係，而此部分工程係於原告通知被告進場後完成，監工日
        報表記載甚明，被告雲祥公司據此領取工程款並無不合。
  （２）雖雲祥公司法定代理人乙○○於台灣高等法院受理八十六年度重上字第三四
        號給付工程款事件證述系爭千甲路管線抽換工程其並未施工等情，然其真意
        係指該工程並非由其親自施工，蓋此部分工程原由協洲公司施作，協洲公司
        則係轉包他人承作，協洲公司經原告判定無法完成工程后，下包廠商即未再
        進場施作，而由保證人即被告雲祥公司接手後，被告雲祥公司即依原告之建
        議，洽請原協洲公司之下包廠商繼續施作完成，工程款則由雲祥公司具名領
        取，因系爭工程係由下包商完成，故被告雲祥公司之法定代理人乙○○始證
        稱並未由其公司施工，實則係由雲祥公司洽請原下包商施作完成，上開情事
        ，原告亦知之甚詳。至雲祥公司接手後完成之工程占全部工程之多少百分比
        ，被告雲祥公司並不清楚，所有資料均在原告處，有原告之監工日報表可稽
        。而原告訴訟代理人於台灣高等法院受理之前開事件中曾詢問被告雲祥公司
        法定代理人乙○○有無代為施工之情形，證人乙○○係證稱：「˙˙˙˙因
        有好幾個案件出狀況，自來水公司因進度問題找我們保證廠商去處理˙˙˙
        ˙協洲公司保證過幾件案子，保證案子中，我們公司有幫他處理過後續問題
        ，但本件有無處理，我不清楚」，由上開乙○○之前後證詞可知，被告雲祥
        公司曾為協洲公司保證之工程處理後續問題，惟此部分工程有無處理，當時
        不甚確定；又因被告雲祥公司並非管線工程專業，縱為後續處理，亦不可能
        親自施工，而係委請他人完成，故可推論得知乙○○之真意係指該工程並非
        由其親自施工。又系爭千甲路管線抽換工程原告通知保證人即被告雲祥公司
        進場時，並未完工，否則原告何需要求被告雲祥公司進場？直接驗收結案即
        可，顯見原告此部分主張不實。
  （３）被告雲祥公司與東躍公司在原告於八十四年二月十七日召開第一次協調會時
        ，即已委請甲○○先生進場施作系爭工程，並由甲○○將之完成。而甲○○
        將系爭千甲路工程完工，有向被告雲祥公司請款，惟因原告之工程係由承攬
        人向原告領取材料後施作，亦即工程款係屬帶工不帶料，因被告雲祥公司唯
        恐將工程款給付甲○○後，甲○○如有材料未與原告結算清楚，將遭原告追
        繳材料或材料款，故要求甲○○開立材料清算單或由甲○○向原告申請材料
        結算表後，被告雲祥公司即將工程款給付，然因甲○○先生無法出具上開材
        料清算單或材料結算表，故被告雲祥公司尚未給付款項。又因被告雲祥公司
        確已委請甲○○進場施作，工程款交付與否僅係被告雲祥公司與下包商甲○○內部間之債權債務關係，與原告無關，此部分工程係於原告通知被告雲祥
        公司進場後完成，原告亦承認係由甲○○完成，被告雲祥公司據此請領工程
        款實屬有理。至原告所提原證十三僅係原告內部之簽呈且與事實及原告製作
        之監工日報表完全不符，實難憑採。如謂系爭千甲路工程於被告雲祥公司進
        場前即已由協洲公司完成，原告何需命被告雲祥公司進場？又何需於八十四
        年三月九日之第二次協調會再次要求被告雲祥公司將系爭工程完成？又縱認
        簽呈內容為真正，惟原告早於八十四年二月十七日召開第一次協調會時即要
        求被告雲祥公司進場，故簽呈上所述「八十四年三月四日˙˙˙˙督促承商
        進場施工」，其上之「承商」應係指已被通知進場之被告而言，並因被告早
        於同年二月十七日即委請甲○○施作，系爭工程既係由被告雲祥公司之下包
        商甲○○所施作完成，被告雲祥公司據此具領工程款亦無不合。
  （４）又查證人甲○○證稱「˙˙˙˙之前自來水公司開協調會，通知保證廠商雲
        祥公司進場施作之會議，我亦有在場，協調會議認應由保證廠商施作，並可
        將工程款發放給保證廠商雲祥公司，因當時工程急迫，故原告與雲祥公司均
        有要我進場施作，我有問雲祥公司工程款如何計算，雲祥公司法代告訴我可
        拿工程款之八成五˙˙˙˙」等語，可知原告召開協調會時，曾建議被告雲
        祥公司委由甲○○進場施作，被告雲祥公司亦同意委由甲○○施作。而就系
        爭千甲路工程，甲○○進場施作之報酬，被告雲祥公司亦與甲○○約明為與
        原告間契約約定工程款之八成五，是被告雲祥公司確曾請證人甲○○施作，
        雙方亦就報酬金額為合意，故系爭千甲路工程自係由雲祥公司委由甲○○施
        作完成。另於前開仲裁事件，原告之職員李恆彰亦證稱本件工程在交給保證
        廠商即被告雲祥公司施作，惟實際係由證人甲○○完成，再由甲○○與雲祥
        公司結算等語，足見被告雲祥公司確已委請甲○○進場施作，工程款交付與
        否，僅係被告雲祥公司與下包商甲○○內部間之債權債務關係，與原告無關
        ，系爭工程係於原告通知被告雲祥公司進場後，被告雲祥公司委請甲○○施
        作完成，原告亦承認係由甲○○完成，被告雲祥公司據此請領工程款，實屬
        有據。
（５）被告東躍公司保證之第四取水站至淨水廠管線抽換工程部分，協洲公司完成
        部分僅為全部工程之百分之三十八點六，全部均已估驗，無已施作未估驗部
        分，此由原告之監工日報表即明。又協洲公司就此部分工程縱有已完成未估
        驗部分，其範圍為何，亦應以原告之監工日報表為依據。而查自第三次估驗
        至撥款期間雖有數日之時間差，然自八十三年十一月二十八日至同年十二月
        十二日間，因選舉及地方拜拜暫時停工，而協洲公司此時早將估驗款領走，
        證人甲○○亦未再為協洲公司進場，故自第三次估驗後，所有工程實係由被
        告東躍公司完成。另有關第四取水站至淨水廠管線抽換工程之「推進坑工程
        」部分，係上開工程之追加工程，就此部分，協洲公司與原告定有特別條款
        ，在未全部完工前，不予計價付款，必俟全部完工，始得請領；故推進坑工
        程部分，根本排除如其他工程般之定期估驗並給付估驗款之約定，而因無先
        行估驗部分，自不可能有所謂之估驗款，既無估驗款，何來已完成未估驗之
        工程款？
  （６）至被告東躍公司法定代理人丁○○於本院受理之另事件係證稱：「我們曾為
        自來水公司（即原告）包管線的工作，於八十四年二月十七日開協調會，自
        來水公司自行判定協洲沒有能力完成工程，依據契約規定剩餘工程，剩餘工
        程都是較粗重而重要部分要由我繼續完成，照估計此部分約佔總工程的二分
        之一。我們有作推進的工程，我們與建豐公司於八十四年三月廿八日訂立契
        約」，而有關東躍公司接手完成部分之百分比，當時係協洲公司之訴訟代理
        人當庭訊問證人丁○○有關推進坑工程部分東躍公司完成之確切比例，丁○○係答覆：詳細比例不清楚，惟估計至少佔二分之一等語；則被告東躍公司
        法定代理人丁○○之前開證述乃係針對協洲公司訴訟代理人要求說明被告東
        躍公司就推進坑工程部分完成之確切比例所為保守估計之回答，亦即係就推
        進坑工程部分東躍公司與建豐公司簽約後由建豐公司完成之部分而言，非指
        全部工程，因該筆錄記載不完全，協洲公司竟將之斷章取義為該公司已完成
        部分為全部工程之二分之一，並進而主張該公司係完成百分之五十二點八二
        之工程，與事實不符。又有關全部工程東躍公司究竟完成多少，在前開事件
        中，證人丁○○嗣後亦證稱：「管線工程一部分由協洲完成，究竟證人公司
        （即被告東躍公司）繼續完成多少我不清楚，要計算才知道」，而此部分工
        程所有資料均在原告處，當時原告（即該事件之被告）有表示訴外人協洲公
        司就此部分工程實際施作多少，均有複印給協洲公司；而由證人丁○○再就
        「管線工程」完成多少之說明亦可證明前開丁○○有關工程完成比例之證述
        係就推進坑工程部分而言。又參照該次筆錄記載，如謂證人丁○○一開始之
        證述係就全部工程施工進度表示意見，則證人丁○○何需於後再就管線工程
        施作多少表示意見？由證人丁○○再就「管線工程」完成多少之說明亦可證
        明前開丁○○有關工程完成比例之證述係就推進坑工程部分而言。
  （７）又系爭工程之所有書面資料均在原告處，原告亦有監工日報表書明每日工程
        進度，而依原告於前開仲裁事件中之主張及提出之監工日報表，協洲公司自
        八十三年十一月二十八日第三次估驗（當時工程完成進度為百分之三十八點
        六）後即未再進場施作，其餘部分自係由被告東躍公司完成。另就前開推進
        坑工程部分，於八十四年三月二日之會勘記錄中有記載「李清」，而查李清
        係協洲公司之下包商甲○○之員工，當時因協洲公司已遭原告判定無力完工
        ，八十四年二月十七日協調會後即已要求被告東躍公司代為完成此部分工程
        ，被告並與甲○○達成協議，由被告東躍公司請其繼續施工，此即為會勘時
        李清仍到場之因，惟其並非協洲公司員工，應予澄明。又被告東躍公司形式
        上雖於八十四年四月十日報請停工，惟實際上確係加班趕工中，因系爭工程
        協洲公司已完成部分均係較易施工之部分，其餘難度較高者均未施作，因工
        程已逾期，為減低罰款金額，加以原告亦感激被告東躍公司願接續施作，故
        同意以報請停工之變通作法，在停工期間不計工期使被告趕工。
  （８）就此部分管線抽換及推進坑工程，被告東躍公司於八十四年二月十七日即商
        請甲○○先行施工，至遲亦已於同年三月二十四日進場施工，蓋原告於八十
        四年二月十七日及同年三月九日二次協調會中均已確認要求被告東躍公司進
        場施工，因此部分工程於八十四年二月十七日即開始起算逾期違約金，為爭
        取時效，被告東躍公司於該日協調會議結束後即商請甲○○先行施工，甲○○於該次協調會後數日即已進場，原告於前開仲裁事件中亦主張系爭工程證
        人甲○○均曾參與收尾工作等情自明。退步言之，如認無證據可證明被告東
        躍公司早於八十四年三月二十四日前即已進場施作，惟被告東躍公司至遲亦
        已於八十四年三月二十四日進場施作，蓋依原告八十四年三月二十四日之監
        工日報表記載，被告東躍公司確已於該日進場施作。另被告東躍公司所提出
        之申請書，係向原告申請自八十四年二月十七日起至原告正式以書面通知進
        場之同年三月二十四日之次日（二十五日）止不計工期，而原告之承辦人簽
        註意見亦謂被告東躍公司已於八十四年三月二十四日進場施工，而擬請前開
        期間不計工期等語，則就上開簽註意見並無人表示反對，主管之批示則為「
        如擬函復」。又依被告東躍公司向原告聲請准予停工之申請書，原告承辦人
        之簽註意見為「擬：本工程進行至太原路口，因地下管線複雜，無法埋管‧
        ˙˙˙˙」，並依八十四年三月二十四日至同年四月十日間之監工日報表，
        顯然工程係持續進行。是被告東躍公司實已於八十四年二月十七日後數日即
        進場施工，退一步言，被告東躍公司至遲亦已於八十四年三月二十四日進場
        施作，原告空言謂被告東躍公司於八十四年五月九日前未曾進場施作自無理
        由。另因自來水工程之施工，因管線較長，所埋管線不可能均無接縫，故係
        將埋管線分段連接而成，而此部分管線抽換工程至少有八個大連接處，亦即
        被告東躍公司至少可分八段進行施工，而此八大段可分別或同時進行，因原
        告通知被告東躍公司進場施作時已逾完工期限，故被告東躍公司除以書面作
        業及探管為由而向原告申請部分期間不計工期外，並請甲○○儘速施工。又
        推進坑工程部分，因施工難度較高，自始至終均係由建豐公司施作完成，而
        被告東躍公司經原告通知應接續施作，嗣後建豐公司知悉協洲公司無力完工
        已請保證廠商東躍公司進場後，建豐公司即與被告東躍公司聯絡，並簽訂契
        約，由被告轉請建豐公司繼續完成推進坑工程。至於工程款因有訂立特約條
        款，施工中均不估驗，俟全部完工後始依工程合約第四條約定付款，關於此
        特約條款之解釋，兩造並無異議，被告東躍公司亦依此兩造合意之認知，在
        與建豐公司所簽合約中納入此特約條款，並未區分未完工之部分，而以同一
        解釋將此部分工程之全部與建豐公司簽約，並於領得工程款後依約付款予建
        豐公司。則被告東躍公司信賴原告對契約之解釋，配合原告之請求進場施作
        ，並依此與建豐公司簽約、付款而完成此部分工程，如謂推進坑工程協洲公
        司早已完成，則原告何需要求被告東躍進場？且在八十四年三月二日會勘現
        場時，依會議紀錄並未有已進行施工之記載，足見推進坑工程確係由被告東
        躍公司委由建豐公司完成，不容原告恣意否認。另依原告監工人員李恆彰於
        前開仲裁事件中證述「˙˙˙˙這筆推進部分是在東躍接手後完成的
        ˙˙˙˙已經施工到什麼程度，都有去現場看˙˙˙˙而且我監工日報表寫
        得很清楚˙˙˙˙因為夜間施工，我天天到場，每天做多少，還有多少，我
        都記得很詳細˙˙˙˙」，足證系爭工程確有屬於被告東躍公司施作部分自
        明。      系爭工程確係全部完工後始驗收付款：
  （９）又原告主張第四次估驗時前開推進坑工程已全部完工，否則不會於八十四年
        四月十九日將估驗款付與被告東躍公司，並以此主張因被告東躍公司未曾進
        場，故此部分工程係由協洲公司完成云云。被告固否認推進坑工程係由協洲
        公司完成，惟由原告上述主張中可知，推進坑工程確係全部完工後，原告始
        估驗付款。而證人李恆彰於前開仲裁事件亦證述推進坑工程係由被告東躍公
        司完成，且係全部完工後始估驗付款等語。足證推進坑工程係被告東躍公司
        完成，被告東躍公司依約領取此部分工程款亦無不符法律之處。原告雖另主
        張推進坑工程係由協洲公司轉包予建豐公司，協洲公司停工後，協洲公司與
        建豐公司之次承攬契約亦未終止，該工程並不受影響云云。惟查建豐公司於
        得知協洲公司停工後即亦停工，未再施作，且因協洲公司既已停工，建豐公
        司縱然完成全部工程，日後請款亦顯然無法期待得領取，原告稱不受影響云
        云，自與實情不符。建豐公司係在確認被告將商請其繼續施工並簽立書面契
        約後始再進場，縱建豐公司與協洲公司間之合約並未終止，然並不影響被告
        與建豐公司間合約之成立、生效。且前開推進坑工程，被告東躍公司既已洽
        請建豐公司施工並簽立契約，依約建豐公司本有完成全部工作交付被告東躍
        公司之義務，被告東躍公司亦已將約定之工程款全數依約給付完成，而推進
        坑工程既係於原告通知被告東躍公司進場後，始開始施工並完成，被告東躍
        公司依約領取工程款，亦非無任何法律上之原因。又縱認協洲公司就此曾施
        作部分，惟因不符其與原告間之領款約定，原告主張協洲應得領取部分款項
        亦難認有理；且縱認協洲公司得領取部分工程款，惟所得領取金額若干？有
        何依據憑證？均應由原告舉證以實其說。又由證人甲○○之證述，亦可證原
        告之主張不足採，此觀其證稱「（問：就協洲公司向原告承攬系爭三個工程
        ，你有無參與施作？施作哪個工程？）答：原先協洲公司有積欠我新台幣二
        至三千萬元債務，後來協洲公司財務週轉不靈，之後協洲公司實際負責人陳
        先生來找我，就告知我其公司有承包原告工程，要我進場施作，而可向原告
        領取工程款˙˙˙˙（問：請詢問證人協洲週轉不靈後通知證人進場施作時
        間為何時？）答：時間大約是在協洲公司有退票紀錄，而未成為拒絕往來戶
        ，但詳細時間我並不清楚˙˙˙˙（問：抽換工程部分，據證人稱知悉協洲
        公司領走是要軋票，故此部分工程是否並未停工？）答：在第一次工程款由
        協洲公司領走後，我有表示之後領工程款時由我負責，薪水亦由我支付，但
        協洲公司又偷偷將前開千甲路工程款領走，所以我就將施作之千甲路及取水
        站管線工程均已停工˙˙˙˙（問：取水站管線工程，自估驗至撥款需多久
        時程？）答：大概均在三至五天左右。（問：請詢問證人˙˙˙˙曾否辦理
        領款手續？）答：我本人並未有辦理過，只是聽協洲公司之負責人及負責之
        小姐說過，發票開出去至領款約有三日可領款」等語即明。又被告東躍公司
        於召開協調會時即委請證人甲○○進場施工，而證人甲○○於八十四年二月
        十七日第一次協調會後隔幾日即進場施作，且進場後至完工之間未曾停工過
        ，亦可由其以下證述可明，「（問：請詢問證人有關東躍公司保證部分管線
        抽換工程，是否於第一次協調會後，即有要你進場施作？）答：因當時工程
        已落後，時間很緊急，故第一次協調會後，東躍公司即有要我進場施作管線
        工程。（問：第一次協調會是在八十四年二月十七日證人可否敘述協調會後
        多久即進場？）答：第一次協調會後隔幾日即進場施作˙˙˙˙（問：東躍
        公司通知你進場施作管線工程後，至完工之間有無停工過？）答：當時均一
        直趕工，並未停工過」等語，益證原告之主張不足採。又查前開推進坑工程
        係被告東躍公司委請建豐公司繼續施作完成，而於八十四年三月二日會勘前
        並未開始施工，嗣建豐公司施工後約一個月聽聞協洲公司負責人躲債跑路，
        即放慢工程進度並查證事實，隨即與被告東躍公司簽約繼續施工，而整個推
        進坑工程工期費時二個月，施工期間曾看過甲○○數次至工地瞭解施工情形
        等情，亦據證人丙○○證述綦詳。至被告東躍公司法定代理人丁○○前開證
        述係指有關推進坑工程部分東躍公司與建豐公司簽約後建豐公司始完成之約
        略比例；蓋推進坑工程於建豐公司施作中因知悉協洲公司無力完成，保證廠
        商並業已進場後，經與被告東躍公司聯繫查證，於八十四年三月二十八日確
        認由被告東躍公司以保證廠商身分進場後，而與被告東躍公司簽約，當時之
        工程進度，依建豐公司之告知，已完成約一半工程，故證人丁○○前開所述
        東躍公司於接手進場與建豐公司接洽時，推進坑工程之已完成部分約為二分
        之一，並無不合。是被告東躍公司法定代理人丁○○所稱接手後完成部分約
        佔二分之一，係指與建豐公司簽約後完成之比例，建豐公司與被告東躍公司
        確認推進坑工程業由被告東躍公司進場對原告負責，並達成合意簽約施工，
        係於八十四年三月二十八日，當時推進坑工程之進度確約二分之一，且因建
        豐公司於八十四年三月二日前並未開始施工，而其時被告東躍公司已被通知
        進場，嗣後並將系爭工程委由建豐公司施作，應認系爭工程百分之百於被告
        進場後施作完成。
  （10）又查前開仲裁判斷書係以管線施作之長度與工程總長度之比例推算全部工程
        之施工進度，惟自來水管線施工並非如此單純，除直線埋管外，其他如連接
        處之各種接頭、螺紋鋼管、模板、填沙等均占工程相當比例，而以工程結算
        書所示，其中計算單位含「公尺」者，其工程款既為二百九十萬六千五百七
        十四元，僅占全部管線工程工程款一千四百二十五萬六千七百二十八元之百
        分之二十點三四五六，故前開仲裁判斷認定協洲公司之施作長度已屬有誤，
        又以之推認完工比例，益屬失據。另就被告東躍公司受領之第四次估驗工程
        款中，有部分應屬協洲公司所有而不應給付予被告東躍公司，因此部分工程
        在被告東躍公司積極趕工下，仍因逾期之故遭扣罰款一百零二萬五千六百十
        四元，此逾期之原因乃協洲公司所肇致，故縱認有部分款項係屬協洲公司所
        應得，亦應先扣除該部分，始得受分配；且按不當得利之受領人，不知無法
        律上之原因，而其所受之利益已不存在者，免負返還或償還價額之責任，原
        告自認因被告東躍公司接續完成此部分工程而依工程合約第四條第七款給付
        包括協洲公司已施作未估驗尚保留於原告之工程款，故兩造均認為如被告東
        躍公司施作完成，原告給付工程款時，被告東躍公司有權領取系爭工程除協
        洲公司領取部分外之全部工程款；且前開工程經原告通知進場，因逾期遭罰
        款上百萬元，根本係賠本施作，所受領之工程款早已轉發各下包廠商，所受
        之利益早已不存在，其中管線部分，原告亦自認係由證人甲○○施作，工程
        款已由被告東躍公司逕付與甲○○，推進坑工程部分，原告亦自認被告東躍
        公司已將工程款支付與建豐公司，是所受之利益亦已不存在，依據民法第一
        百八十二條第一項規定，被告東躍公司免負返還或償還價額之責任。
（三）綜上所述，被告等並無不當得利之情事，系爭工程訴外人協洲公司亦未有已施
      作未估驗部分，從而原告之主張自屬無理由，應予駁回。
三、證據：提出監工日報表影本二十四份、申請書影本二份、推進管線施工說明書影
    本一份、仲裁筆錄摘要影本三份、本院言詞辯論筆錄影本一份、退進坑工程契約
    書影本一份、開會通知單影本一份、工程結算明細表影本一份、估驗明細表影本
    一份等為證，並聲請訊問證人甲○○、另聲請調取台灣高等法院八十六年度重上
    字第三四號（含本院八十四年度重訴字第一三九號）給付工程款事件卷。
丙、本院依職權向中華民國仲裁協會調取該會八十七年度商仲雄麟聲義字第００八號
    仲裁判斷事件卷。
    理      由
一、本件原告起訴主張於八十三、八十四年間與訴外人協洲公司訂有多項工程承攬契
    約，其中新竹給水廠千甲路管線抽換工程，由被告雲祥公司擔任連帶保證廠商，
    第四取水站至淨水廠管線抽換工程，則由被告東躍公司擔任連帶保證廠商，嗣於
    八十四年二月中旬，因協洲公司承攬之多項工程進度落後，且財務失靈，工地停
    擺未繼續施作，原告乃依前開契約第四條第七款約定，視為協洲公司已無力完成
    承包之各項工程，並通知保證廠商即二被告進場施作以完成工程，而原工程未完
    成部分之估驗款、全部工程保留之工程款及協洲公司已施作未估驗之工程款，均
    由保證人即二被告於完工後領取。嗣八十七年間訴外人協洲公司就前開工程契約
    聲請仲裁，嗣經中華民國仲裁協會仲裁人判斷之結果，認為前開契約第四條第七
    款之約定，原告可給付予保證人即二被告者，係指二被告所完成被保證人即協洲
    公司未完成部分之工程估驗款及全部工程所保留之工程款，至協洲公司已完成未
    估驗部分之工程款，仍應由協洲公司領取，不能由保證人即二被告領取，因而判
    斷在新竹給水廠千甲路管線抽換工程，協洲公司已完成未估驗部分之工程款計有
    二十七萬元，在第四取水站至淨水廠管線抽換工程，協洲公司已完成未估驗部分
    之工程款計有三百五十八萬零九百三十六元，原告均應給付協洲公司等語，惟查
    前開協洲公司已施作未估驗之工程款，原告早已分別給付被告二人，而前開給付
    顯係適用契約相關約定發生錯誤，以致誤為給付，因此，被告二人就此部分受領
    之工程款，自構成不當得利，依法應予返還。被告等雖抗辯其等進場施作並領取
    工程款，係基於與原告成立新契約關係，非無法律上之原因云云，惟被告二人就
    前開二工程既分別擔任訴外人協洲公司之連帶保證人，則在協洲公司無法完成前
    開二工程時，其基於連帶保證人之責，本應負擔協洲公司之違約責任及進場施作
    ，其若不願進場繼續施作，協洲公司因此對原告所負之損害賠責任，被告二人亦
    應同負連帶責任，故由二被告進場施作，乃係原告基於原工程契約約定權利之行
    使，至於將協洲公司已施作未估驗部分之工程款給付予被告，則係當時原告基於
    自我對契約條款之錯誤認知所為，是被告此部分所辯自不足採。又查兩造間縱有
    契約關係，惟如依契約內容，受領者並無受領之權利，則仍應構成不當得利，而
    非有契約關係，即排除不當得利之適用；而清償為單純之事實行為，並非法律行
    為，亦無撤銷之可言，故被告辯稱前開已施作未估驗之工程款領取，係兩造間之
    意思表示合致，原告並無錯誤云云，亦有所誤解。且查二被告之所以願意擔任保
    證廠商，其對保證風險必然有所評估，而與協洲公司亦必然有某種程度之利害關
    係，因此即使代協洲公司完成工程合約，而遭受損失，乃其與被保證廠商間之問
    題，不得由原告自行平衡其二者之利益，自不能因其代為履行而領取非其施作之
    工程款，何況前開每次估驗所保留之工程款亦由被告領取而補其不足，故前開合
    約所謂『全部工程所保留之工程款』，自未包括已施作尚未估驗之工程款。另就
    協洲公司承攬之前開千甲路管線抽換工程，依據原告公司於八十四年五月間所發
    給協洲公司之函文指出該工程因尚有部分土地未解決無法施工，目前已將施工部
    分辦理結算，俟結算後即訂期驗收等情，而被告雲祥公司法定代理人乙○○於台
    灣高等法院受理另事件時亦證稱其未施作該工程等語，足見被告雲祥公司就此部
    分工程根本未施作，而因協洲公司此部分經仲裁判斷尚得領取二十七萬元，原告
    自得向被告雲祥公司請求返還。另就第四取水廠至淨水站管線抽換工程部分，協
    洲公司於八十三年十一月間進行第三次估驗後即未再進行估驗，故自第三次估驗
    至八十四年二月十六日之期間，協洲公司繼續施作之部分並未列入，而被告東躍
    公司法定代理人丁○○於台灣高等法院受理原告與協洲公司之給付工程款事件，
    亦證稱協洲公司當時已完成全部工程之二分之一左右，而事實上協洲公司當時已
    完成百分之五十二點八二之工程，扣除已領之百分之三十八點六工程款，尚可領
    取百分之十四點二二之估驗款一百八十九萬元，惟原告卻將此部分之估驗款支付
    給被告東躍公司，被告東躍公司自已構成不當得利；又有關前開推進坑工程部分
    ，因一部分係屬交通部高工局之轄區，約一半即四十公尺，協洲公司自八十三年
    十一月起即已備料開始施工，於八十四年三月二日會勘時，有關非屬高工局轄區
    部分已全部完工，因此於會勘紀錄上，方就屬高工局部分限四十天完工；至於屬
    於高工局部分亦早已於八十四年四月十一日前完工（高工局核准之日期）；雖被
    告東躍公司於八十四年三月二十八日另與建豐公司訂立契約，準備續行施作本推
    進坑工程，惟嗣於八十四年四月十一日請求原告於探管期間免計工期，自不可能
    於高工局之限期即八十四年四月十一日前完工，顯然被告東躍公司就推進坑工程
    部分實際並無施工，而被告東躍公司卻領取此部分全部工程款三百三十萬元，自
    亦構成不當得利，而因前開仲裁判斷就第四取水廠至淨水站管線抽換工程及推進
    坑工程部分，認訴外人協洲公司尚得領取合計三百五十八萬零九百三十六元，從
    而原告自得請求被告東躍公司返還等情。
二、被告則以本件係因協洲公司遭原告判定無法完成工程後，以保證人之身分被通知
    參與協調會，並經決議由被告等分別承受協洲公司之權利及義務，否則原告即無
    需要求被告再覓保證人擔保，並因應被告等保證人之主張將前開會議紀錄送至法
    院辦理公證手續自明；至所謂「全部工程所保留之工程款由保證人領取」之真意
    ，係指本工程所有未領之工程款，亦包括協洲公司已完成未估驗之工程款，而兩
    造關於前開工程契約第四條第七款約定之真意亦無歧見，而協洲公司應負逾期罰
    款之責任，亦均由被告等得領取之工程款中扣除，則被告所受領工程款既係依據
    系爭工程合約第四條第七款之約定，則被告顯係基於有效契約而受領，為屬有法
    律上之原因，原告自不得請求被告返還上開受領之工程款。又就被告雲祥公司保
    證之千甲路管線抽換工程部分，依據監工日報表記載，訴外人協洲公司就此部分
    工程並未施作，此部分工程已完成部分係由被告雲祥公司完成，又縱認協洲公司
    曾完成此工程之部分，仍應由原告舉證以實其說。至原告主張被告雲祥公司所領
    之工程款二十七萬元未交予下包商甲○○云云，惟查縱屬實情，亦係被告雲祥公
    司與甲○○間之債權債務關係，與被告雲祥得領取前開工程款無關。至被告雲祥
    公司法定代理人乙○○於台灣高等法院受理八十六年度重上字第三四號給付工程
    款事件證述之真意係指此部分工程非由其親自施工，而係洽請原協洲公司之下包
    廠商甲○○繼續施作完成，且前開千甲路管線抽換工程原告通知被告雲祥公司進
    場時，並未完工，否則原告何需要求被告雲祥公司進場，直接驗收即可，顯見原
    告此部分主張不實。另就被告東躍公司保證之第四取水站至淨水廠管線抽換工程
    部分，協洲公司完成部分僅為全部工程之百分之三十八點六，全部均已估驗，無
    已施作未估驗部分，蓋第三次估驗後，因八十三年十一月二十八日至同年十二月
    十二日間有選舉及地方拜拜而暫時停工，此後證人甲○○未再為協洲公司進場，
    故自第三次估驗後，所有工程實係由被告東躍公司完成自明。另有關前開推進坑
    工程部分，係上開管線抽換工程之追加工程，協洲公司與原告定有特別條款，在
    未全部完工前，不予計價付款，必俟全部完工，始得請領；故推進坑工程部分，
    根本排除定期估驗並給付估驗款之約定，而因無先行估驗部分，自不可能有所謂
    之估驗款，自亦無已完成未估驗之工程款可供協洲公司領取。
  （６）至被告東躍公司法定代理人丁○○於本院受理之另事件係證稱：「我們曾為
        自來水公司（即原告）包管線的工作，於八十四年二月十七日開協調會，自
        來水公司自行判定協洲沒有能力完成工程，依據契約規定剩餘工程，剩餘工
        程都是較粗重而重要部分要由我繼續完成，照估計此部分約佔總工程的二分
        之一。我們有作推進的工程，我們與建豐公司於八十四年三月廿八日訂立契
        約」，而有關東躍公司接手完成部分之百分比，當時係協洲公司之訴訟代理
        人當庭訊問證人丁○○有關推進坑工程部分東躍公司完成之確切比例，丁○○係答覆：詳細比例不清楚，惟估計至少佔二分之一等語；則被告東躍公司
        法定代理人丁○○之前開證述乃係針對協洲公司訴訟代理人要求說明被告東
        躍公司就推進坑工程部分完成之確切比例所為保守估計之回答，亦即係就推
        進坑工程部分東躍公司與建豐公司簽約後由建豐公司完成之部分而言，非指
        全部工程，因該筆錄記載不完全，協洲公司竟將之斷章取義為該公司已完成
        部分為全部工程之二分之一，並進而主張該公司係完成百分之五十二點八二
        之工程，與事實不符。又有關全部工程東躍公司究竟完成多少，在前開事件
        中，證人丁○○嗣後亦證稱：「管線工程一部分由協洲完成，究竟證人公司
        （即被告東躍公司）繼續完成多少我不清楚，要計算才知道」，而此部分工
        程所有資料均在原告處，當時原告（即該事件之被告）有表示訴外人協洲公
        司就此部分工程實際施作多少，均有複印給協洲公司；而由證人丁○○再就
        「管線工程」完成多少之說明亦可證明前開丁○○有關工程完成比例之證述
        係就推進坑工程部分而言。又參照該次筆錄記載，如謂證人丁○○一開始之
        證述係就全部工程施工進度表示意見，則證人丁○○何需於後再就管線工程
        施作多少表示意見？由證人丁○○再就「管線工程」完成多少之說明亦可證
        明前開丁○○有關工程完成比例之證述係就推進坑工程部分而言。
  （７）又系爭工程之所有書面資料均在原告處，原告亦有監工日報表書明每日工程
        進度，而依原告於前開仲裁事件中之主張及提出之監工日報表，協洲公司自
        八十三年十一月二十八日第三次估驗（當時工程完成進度為百分之三十八點
        六）後即未再進場施作，其餘部分自係由被告東躍公司完成。另就前開推進
        坑工程部分，於八十四年三月二日之會勘記錄中有記載「李清」，而查李清
        係協洲公司之下包商甲○○之員工，當時因協洲公司已遭原告判定無力完工
        ，八十四年二月十七日協調會後即已要求被告東躍公司代為完成此部分工程
        ，被告並與甲○○達成協議，由被告東躍公司請其繼續施工，此即為會勘時
        李清仍到場之因，惟其並非協洲公司員工，應予澄明。又被告東躍公司形式
        上雖於八十四年四月十日報請停工，惟實際上確係加班趕工中，因系爭工程
        協洲公司已完成部分均係較易施工之部分，其餘難度較高者均未施作，因工
        程已逾期，為減低罰款金額，加以原告亦感激被告東躍公司願接續施作，故
        同意以報請停工之變通作法，在停工期間不計工期使被告趕工。
  （８）就此部分管線抽換及推進坑工程，被告東躍公司於八十四年二月十七日即商
        請甲○○先行施工，至遲亦已於同年三月二十四日進場施工，蓋原告於八十
        四年二月十七日及同年三月九日二次協調會中均已確認要求被告東躍公司進
        場施工，因此部分工程於八十四年二月十七日即開始起算逾期違約金，為爭
        取時效，被告東躍公司於該日協調會議結束後即商請甲○○先行施工，甲○○於該次協調會後數日即已進場，原告於前開仲裁事件中亦主張系爭工程證
        人甲○○均曾參與收尾工作等情自明。退步言之，如認無證據可證明被告東
        躍公司早於八十四年三月二十四日前即已進場施作，惟被告東躍公司至遲亦
        已於八十四年三月二十四日進場施作，蓋依原告八十四年三月二十四日之監
        工日報表記載，被告東躍公司確已於該日進場施作。另被告東躍公司所提出
        之申請書，係向原告申請自八十四年二月十七日起至原告正式以書面通知進
        場之同年三月二十四日之次日（二十五日）止不計工期，而原告之承辦人簽
        註意見亦謂被告東躍公司已於八十四年三月二十四日進場施工，而擬請前開
        期間不計工期等語，則就上開簽註意見並無人表示反對，主管之批示則為「
        如擬函復」。又依被告東躍公司向原告聲請准予停工之申請書，原告承辦人
        之簽註意見為「擬：本工程進行至太原路口，因地下管線複雜，無法埋管‧
        ˙˙˙˙」，並依八十四年三月二十四日至同年四月十日間之監工日報表，
        顯然工程係持續進行。是被告東躍公司實已於八十四年二月十七日後數日即
        進場施工，退一步言，被告東躍公司至遲亦已於八十四年三月二十四日進場
        施作，原告空言謂被告東躍公司於八十四年五月九日前未曾進場施作自無理
        由。另因自來水工程之施工，因管線較長，所埋管線不可能均無接縫，故係
        將埋管線分段連接而成，而此部分管線抽換工程至少有八個大連接處，亦即
        被告東躍公司至少可分八段進行施工，而此八大段可分別或同時進行，因原
        告通知被告東躍公司進場施作時已逾完工期限，故被告東躍公司除以書面作
        業及探管為由而向原告申請部分期間不計工期外，並請甲○○儘速施工。又
        推進坑工程部分，因施工難度較高，自始至終均係由建豐公司施作完成，而
        被告東躍公司經原告通知應接續施作，嗣後建豐公司知悉協洲公司無力完工
        已請保證廠商東躍公司進場後，建豐公司即與被告東躍公司聯絡，並簽訂契
        約，由被告轉請建豐公司繼續完成推進坑工程。至於工程款因有訂立特約條
        款，施工中均不估驗，俟全部完工後始依工程合約第四條約定付款，關於此
        特約條款之解釋，兩造並無異議，被告東躍公司亦依此兩造合意之認知，在
        與建豐公司所簽合約中納入此特約條款，並未區分未完工之部分，而以同一
        解釋將此部分工程之全部與建豐公司簽約，並於領得工程款後依約付款予建
        豐公司。則被告東躍公司信賴原告對契約之解釋，配合原告之請求進場施作
        ，並依此與建豐公司簽約、付款而完成此部分工程，如謂推進坑工程協洲公
        司早已完成，則原告何需要求被告東躍進場？且在八十四年三月二日會勘現
        場時，依會議紀錄並未有已進行施工之記載，足見推進坑工程確係由被告東
        躍公司委由建豐公司完成，不容原告恣意否認。另依原告監工人員李恆彰於
        前開仲裁事件中證述「˙˙˙˙這筆推進部分是在東躍接手後完成的
        ˙˙˙˙已經施工到什麼程度，都有去現場看˙˙˙˙而且我監工日報表寫
        得很清楚˙˙˙˙因為夜間施工，我天天到場，每天做多少，還有多少，我
        都記得很詳細˙˙˙˙」，足證系爭工程確有屬於被告東躍公司施作部分自
        明。      系爭工程確係全部完工後始驗收付款：
  （９）又原告主張第四次估驗時前開推進坑工程已全部完工，否則不會於八十四年
        四月十九日將估驗款付與被告東躍公司，並以此主張因被告東躍公司未曾進
        場，故此部分工程係由協洲公司完成云云。被告固否認推進坑工程係由協洲
        公司完成，惟由原告上述主張中可知，推進坑工程確係全部完工後，原告始
        估驗付款。而證人李恆彰於前開仲裁事件亦證述推進坑工程係由被告東躍公
        司完成，且係全部完工後始估驗付款等語。足證推進坑工程係被告東躍公司
        完成，被告東躍公司依約領取此部分工程款亦無不符法律之處。原告雖另主
        張推進坑工程係由協洲公司轉包予建豐公司，協洲公司停工後，協洲公司與
        建豐公司之次承攬契約亦未終止，該工程並不受影響云云。惟查建豐公司於
        得知協洲公司停工後即亦停工，未再施作，且因協洲公司既已停工，建豐公
        司縱然完成全部工程，日後請款亦顯然無法期待得領取，原告稱不受影響云
        云，自與實情不符。建豐公司係在確認被告將商請其繼續施工並簽立書面契
        約後始再進場，縱建豐公司與協洲公司間之合約並未終止，然並不影響被告
        與建豐公司間合約之成立、生效。且前開推進坑工程，被告東躍公司既已洽
        請建豐公司施工並簽立契約，依約建豐公司本有完成全部工作交付被告東躍
        公司之義務，被告東躍公司亦已將約定之工程款全數依約給付完成，而推進
        坑工程既係於原告通知被告東躍公司進場後，始開始施工並完成，被告東躍
        公司依約領取工程款，亦非無任何法律上之原因。又縱認協洲公司就此曾施
        作部分，惟因不符其與原告間之領款約定，原告主張協洲應得領取部分款項
        亦難認有理；且縱認協洲公司得領取部分工程款，惟所得領取金額若干？有
        何依據憑證？均應由原告舉證以實其說。又由證人甲○○之證述，亦可證原
        告之主張不足採，此觀其證稱「（問：就協洲公司向原告承攬系爭三個工程
        ，你有無參與施作？施作哪個工程？）答：原先協洲公司有積欠我新台幣二
        至三千萬元債務，後來協洲公司財務週轉不靈，之後協洲公司實際負責人陳
        先生來找我，就告知我其公司有承包原告工程，要我進場施作，而可向原告
        領取工程款˙˙˙˙（問：請詢問證人協洲週轉不靈後通知證人進場施作時
        間為何時？）答：時間大約是在協洲公司有退票紀錄，而未成為拒絕往來戶
        ，但詳細時間我並不清楚˙˙˙˙（問：抽換工程部分，據證人稱知悉協洲
        公司領走是要軋票，故此部分工程是否並未停工？）答：在第一次工程款由
        協洲公司領走後，我有表示之後領工程款時由我負責，薪水亦由我支付，但
        協洲公司又偷偷將前開千甲路工程款領走，所以我就將施作之千甲路及取水
        站管線工程均已停工˙˙˙˙（問：取水站管線工程，自估驗至撥款需多久
        時程？）答：大概均在三至五天左右。（問：請詢問證人˙˙˙˙曾否辦理
        領款手續？）答：我本人並未有辦理過，只是聽協洲公司之負責人及負責之
        小姐說過，發票開出去至領款約有三日可領款」等語即明。又被告東躍公司
        於召開協調會時即委請證人甲○○進場施工，而證人甲○○於八十四年二月
        十七日第一次協調會後隔幾日即進場施作，且進場後至完工之間未曾停工過
        ，亦可由其以下證述可明，「（問：請詢問證人有關東躍公司保證部分管線
        抽換工程，是否於第一次協調會後，即有要你進場施作？）答：因當時工程
        已落後，時間很緊急，故第一次協調會後，東躍公司即有要我進場施作管線
        工程。（問：第一次協調會是在八十四年二月十七日證人可否敘述協調會後
        多久即進場？）答：第一次協調會後隔幾日即進場施作˙˙˙˙（問：東躍
        公司通知你進場施作管線工程後，至完工之間有無停工過？）答：當時均一
        直趕工，並未停工過」等語，益證原告之主張不足採。又查前開推進坑工程
        係被告東躍公司委請建豐公司繼續施作完成，而於八十四年三月二日會勘前
        並未開始施工，嗣建豐公司施工後約一個月聽聞協洲公司負責人躲債跑路，
        即放慢工程進度並查證事實，隨即與被告東躍公司簽約繼續施工，而整個推
        進坑工程工期費時二個月，施工期間曾看過甲○○數次至工地瞭解施工情形
        等情，亦據證人丙○○證述綦詳。至被告東躍公司法定代理人丁○○前開證
        述係指有關推進坑工程部分東躍公司與建豐公司簽約後建豐公司始完成之約
        略比例；蓋推進坑工程於建豐公司施作中因知悉協洲公司無力完成，保證廠
        商並業已進場後，經與被告東躍公司聯繫查證，於八十四年三月二十八日確
        認由被告東躍公司以保證廠商身分進場後，而與被告東躍公司簽約，當時之
        工程進度，依建豐公司之告知，已完成約一半工程，故證人丁○○前開所述
        東躍公司於接手進場與建豐公司接洽時，推進坑工程之已完成部分約為二分
        之一，並無不合。是被告東躍公司法定代理人丁○○所稱接手後完成部分約
        佔二分之一，係指與建豐公司簽約後完成之比例，建豐公司與被告東躍公司
        確認推進坑工程業由被告東躍公司進場對原告負責，並達成合意簽約施工，
        係於八十四年三月二十八日，當時推進坑工程之進度確約二分之一，且因建
        豐公司於八十四年三月二日前並未開始施工，而其時被告東躍公司已被通知
        進場，嗣後並將系爭工程委由建豐公司施作，應認系爭工程百分之百於被告
        進場後施作完成。
  （10）又查前開仲裁判斷書係以管線施作之長度與工程總長度之比例推算全部工程
        之施工進度，惟自來水管線施工並非如此單純，除直線埋管外，其他如連接
        處之各種接頭、螺紋鋼管、模板、填沙等均占工程相當比例，而以工程結算
        書所示，其中計算單位含「公尺」者，其工程款既為二百九十萬六千五百七
        十四元，僅占全部管線工程工程款一千四百二十五萬六千七百二十八元之百
        分之二十點三四五六，故前開仲裁判斷認定協洲公司之施作長度已屬有誤，
        又以之推認完工比例，益屬失據。另就被告東躍公司受領之第四次估驗工程
        款中，有部分應屬協洲公司所有而不應給付予被告東躍公司，因此部分工程
        在被告東躍公司積極趕工下，仍因逾期之故遭扣罰款一百零二萬五千六百十
        四元，此逾期之原因乃協洲公司所肇致，故縱認有部分款項係屬協洲公司所
        應得，亦應先扣除該部分，始得受分配；且按不當得利之受領人，不知無法
        律上之原因，而其所受之利益已不存在者，免負返還或償還價額之責任，原
        告自認因被告東躍公司接續完成此部分工程而依工程合約第四條第七款給付
        包括協洲公司已施作未估驗尚保留於原告之工程款，故兩造均認為如被告東
        躍公司施作完成，原告給付工程款時，被告東躍公司有權領取系爭工程除協
        洲公司領取部分外之全部工程款；且前開工程經原告通知進場，因逾期遭罰
        款上百萬元，根本係賠本施作，所受領之工程款早已轉發各下包廠商，所受
        之利益早已不存在，其中管線部分，原告亦自認係由證人甲○○施作，工程
        款已由被告東躍公司逕付與甲○○，推進坑工程部分，原告亦自認被告東躍
        公司已將工程款支付與建豐公司，是所受之利益亦已不存在，依據民法第一
        百八十二條第一項規定，被告東躍公司免負返還或償還價額之責任。
（三）綜上所述，被告等並無不當得利之情事，系爭工程訴外人協洲公司亦未有已施
      作未估驗部分，從而原告之主張自屬無理由，應予駁回。
二、本件兩造之攻擊防禦，可分別為二部分，一為有關法律上是否成立不當得利請求
    權之爭執，另一為系爭工程被告等二公司與協洲公司之實際施作進度若干，以下
    茲就此二部分，分別論述。
三、有關法律上原告對被告等是否成立不當得利請求權，原告係以錯誤付款為基礎事
    實，被告等則主張渠等進場，係與原告成立新契約關係之前提下施作，非無法律
    上之原因。惟查：
（一）通知保証人進場，係原告權利之行使，將協洲公司已施作未估驗部分之工程款
      給付予被告，係當時原告基於自我對契約條款之認知所為，將協洲公司之逾期
      罰款自被告應領工程款中扣除，亦係保証人應負保証責任之當然結果，兩造間
      並無合意成立任何新債權債務關係。
（二）有關本件被告受領工程款不當得利乙節，茲再補充說明如下：
  １、被告抗辯渠等係基於有效契約而受領工程款，屬有法律上之原因，並非妥適。
      蓋兩造間縱有契約關係，惟如依契約內容，受領者並無受領之權利，則仍應構
      成不當得利，而非有契約關係，即排除不當得利之適用。
  ２、原告基於自我對系爭契約第四條第七款之認知，將協洲公司已施作而尚未估驗
      部分之工程款給付予被告，惟嗣後經仲裁判斷認該條文之意，非原告當時主觀
      上所認知者，則因原告之錯誤付款，被告構成不當得利，自屬適用；
  ３、事實審法院固有權解釋契約條款，被告對於本件相關之仲裁事件並未參加亦屬
      事實，惟查契約條款之意僅有一，不可能亦不應出現前後不一之解釋，如前案
      對契約條款之解釋並無違公序良俗或法律之強制規定，後訴之法院宜參酌前按
      之釋示，以求公平。
（三）被告東躍公司八十九年六月二十一日答辯 (一)狀中主張本件兩造間之意思表
      示合致，並無錯誤乙節，容有誤解。兩造間就被告等二人進場施作係基於保証
      之法律關係，並無另行証立工程承攬契約或其他契約，本即無意思表示合致與
      否之問題。
（四）有關系爭合約第四條第七款規定
  １、原告於仲裁案中曾有如下主張：「有關本件系爭三項工程，工程契約第四條第
      七款所謂『所保留之工程款』，應包括已施作未估驗部分之工程款，非僅指工
      程界慣例於估驗時所預扣之『保留款』。
  ２、惟查：（１）按有工作方有所得，此乃工程施作報酬之鐵律，保證廠商之所以
      願意擔任保證廠商，其對保證風險必然有一定之評估，其與被保證廠商間必然
      有某種程度之利害關係，因此即使其代被保證廠商完成工程合約，而遭受損失
      ，乃其與被保證廠商間之問題，殊不得由業主自行平衡二者之利益。因此，該
      歸承商領取者即應歸承商領取，殊不應因保證廠商代為履行而領取非其施作之
      工程款，更何況，承商已保留每次僅驗所保留之工程款由其領取，亦已補其不
      足，（蓋保留款愈，表示工程已完成越，其接手損失無幾，保留款越少，表示
      工作完成越少，其後續由工程施作可取得之利潤更多），殊無所謂公平與否之
      問題。（２）依據內政部八十四年六月八日台八十四內營字第八四七二八四六
      號函之意旨可知，保證廠商可得請領之工程款亦僅在於繼續完成之部分 (
      見原証十五）。（３）原告在仲裁案中所主張之理由會造成保証廠商未施作而
      獲利，誠屬事實，僅係當時有一定之立場，所為之主張，並非的論。
（五）被告等雖一再聲稱渠等係與原告成立新法律關係，方進場施作，惟被告等既不
      爭執原証三會議紀錄所載，原告拒絕與被告等辦理換約手續，則所稱「新法律
      關係」何在，應由渠等負舉証之責；
五、有關系爭工程被告等與受告知人協洲公司各施作進度若干之爭議，茲分析如左：
（一）有關千甲路管線抽換工程
  １、原告曾於八十四年二月九日以台水三給字第一六八號函，催促協洲公司向台中
      分區調回材料施工。又因於施工期間，土地使用糾紛於八十四年二月二十二日
      以台水三給字第二二七號，取消前函之復工通知，有各該函可稽（原証十一）
      。嗣又函知「新竹給水廠千甲路管線抽換工程，因尚有部分土地未解決無法施
      工，目前已將施工部分辦理結算，俟結算後即訂期驗收」，有原告八十四年五
      月六日台水三工字第四一三八號函及簽呈（原証十二）可憑。被告雲祥公司負
      責人乙○○於台灣高等法院另案審理時供稱：「千甲路管線抽換工程，我沒有
      施工」等語在卷，有該準備程序筆錄可按，因此原告過去辯稱協洲公司未施作
      ，而由被告雲祥公司施工云云，即非無議。
  ２、原告於仲裁進行中所提之答辯雖有監工日報表為据，惟其內容與協洲公司所提
      出原告內部簽呈函文並不一致，原告曾謂上開函文簽呈內容為疏忽誤載，惟不
      受仲裁人採認，因原告在當時對上開簽呈函文無法提出合理解釋；且事實上，
      於仲裁案件中，因原告已付款予雲祥公司，則其抗辯方式，自朝協洲公司未施
      作方向進行，其中不得已之情，實難啟齒，惟事實如何，上開函文已完整呈現
      ，仲裁人据以認定事實，堪屬的論。
（二）有關第四取水廠至淨水站管線抽換工程部分
  １、有關管線抽換進度部分：（１）按本件工程合約總價為一千三百九十八萬零九
      百五十二元，自八十三年五月二日開工，認至八十四年二月十六日止僅完成百
      分之三十八點六，故僅計付五百一十三萬二千元。惟本件工程係原告認聲請人
      無力完工，並未予協洲公司申辯之機會。而本工程第三項估驗日期為八十三年
      十一月，之後即未再依約估驗，嗣後本件工程雖由協洲公司之保證廠商東躍水
      電工程有限公司（即被告）代為完成，然被告亦承認協洲公司已完成全部工程
      之二分之一以上，事實上協洲公司當時已完成百分之五十二點八二之工程，扣
      除已領之百分之三十八點六，尚可領取百分之十四點二二之估驗款一八九萬元
      整。（２）、查原告將上述之估驗款竟然付與被告，依法自對聲請人不發生清
      償之效力。按雙方合約第四條第七款所定，如協洲公司無力完成全部工程，應
      由保證人代為完成，該未完成部分之估驗款及全部之工程所保留之工程款由保
      證人領取。依此約定，保證人得領取的是由保證人所完成被保證人所未完成部
      分之工程估驗款及全部工程所保留之工程款，至被保證人已完成未估驗部分之
      工程款，並不能由保證人所領取，否則保證人豈非不當得利？（３）原告雖曾
      主張自八十四年二月十七日後協洲公司已無力完成工程，即不可能進場施工，
      然於推進坑工程之八十四年三月二日會勘記錄，尚且有協洲公司員工之簽章，
      則焉能稱聲請人未能施工？被告乃於八十四年三月二十四日方接獲原告之通知
      進場施工，進場後因管線問題，於八十四年四月十日向原告報請停工（原證十
      三）。最後於八十四年五月九日方復工（原證十四）。是自八十七年二月十七
      日之後至八十四年五月九日之前，被告根本未曾進場施作。（５）東躍公司既
      然於八十四年五月九日之前未曾進場施工，則其焉能於八十四年四月十九日有
      四百八十四萬餘元之工程可估驗？無他，乃協洲公司已完成之部分也。
  ２、推進坑部分：（１）本推進工程分工部分，一部分係屬高工局之轄區，約一半
      即四十公尺，協洲公司自八十三年十一月起即已備料開始施工。於八十四年三
      月二日會勘時，全體會勘人員均已目睹非屬高工局轄區部分已全部完工，因此
      於會勘紀錄上，方就屬高工局部分限四十天完工。（２）至於屬於高工局部分
      亦早已於八十四年四月十一日前完工（高工局核准之日期）。雖被告於八十四
      年三月二十八日另與建豐公司訂立契約，準備續行施作本推進工程，然被告尚
      於八十四年四月十一日請求原告於探管期間免計工期，則八十四年四月十一日
      被告尚準備探管，則焉能於高工局之限期即四月十一日完工？顯然被告與建豐
      公司之簽訂契約，另有其事實上之需要，其並無實際施工，而原告將全部工程
      款三百三十萬元交由被告領取，乃因對契約條文之誤解，並非被告實際有任何
      施作進度；（３）原告稱推進坑工程，須待全部推進工程完成後，方得估驗請
      款，惟推進坑工程協洲公司已完成，否則原告又為何於八十四年四月十九日將
      推進坑之估驗款付與被告？
（三）被告等八十九年七月二十七日準備書狀，原告茲反駁如下：
  １、原告雖曾提出監工日報表為系爭二項工程進度之佐証，惟其內容每每與原告自
      身簽呈函文，或相關人士之証詞不符，其記載之正確性迭遭執疑；
  ２、推進坑部分於系爭工程第四次估驗進行前已全部推進完成，因此在仲裁案中於
      審酌第四次估驗款，協洲公司得領取之金額時，因該次估驗原告已將推進坑部
      分之款項納入估驗範圍（補充理由（三）原証七，協洲公司辯論意旨狀中証二
      十一，故仲裁人始就此部分為有利於協洲公司之認定，原告過去於仲裁案中所
      提推進坑特別條款（未完工不計價付款），並非適法，被告加以引用，亦顯誤
      判；
  ３、東躍公司法定代理人丁○○於另案証述，已稱所餘工作的二分之一，且此為當
      時庭訊法官所間第一個問題之回答，被告黃竟稱此為當時協洲公司訴訟代理人
      突然插話，致使丁○○張冠李戴，將推進坑之進度當成全案進度回答，顯屬無
      稽；
  ４、雲祥公司法定代理人乙○○於另案中証述，千甲路抽換工程其並未施工，現卻
      又改稱為「非親自施工」，然檢視該案相關筆錄，乙○○並無有「非親自施行
      」陳述之意，上開說法，顯係臨訟卸責；
  ５、另被告稱東躍公司八十四年四月十日雖報停工，惟實際上仍日夜趕工乙節，純
      屬無稽，原告否認之。被告於八十九年九月四日準備書（一）狀中，一再強調
      監工日報表之客觀正確性，現其所附証三監工日報表最後一頁，上面記載自八
      十四年四月十日至五月八日探管停工，則伊所主張停工期間實際上係日夜趕工
      乙節，已與其所主張最客觀公正之文件記載不符。
（四）本件相關証人甲○○與建豐公司丙○○之陳述，以及鈞院向高院所調閱之他案
      筆錄，以下茲陳述意見如左：
  １、千甲路管線抽換工程部分此部分原告於本件歷次書狀即主張，協洲公司確曾施
      作一部，並提出原告在當時所發函件及內部簽呈為佐証；被告雲祥公司則以係
      在協洲公司無力施作後，即委由甲○○進場施作等語置辯。惟查：（１）雲祥
      公司負責人乙○○於另案高院準備程序筆錄中供稱「…，千甲路管線抽換工程
      我沒有施工，我是協洲企業公司保証人。」，由其上下語之關係，可清楚得出
      ，乙○○並非因係委由甲○○施作，故稱「我沒有施工」，而係其為保証人，
      伊未參與施作，如此，應可認雲祥公司確實未參與系爭工程施作；（２）就此
      ，甲○○介入系爭工程，係應協洲公司所請，雖目的為抵債，但甲○○施作工
      程之利益係歸協洲公司享有，應無庸置疑。（３）据甲○○因他案於  鈞院八
      十五年五月十四日証稱「八十三年五月以後的管線工程，都由我做的」，復据
      甲○○於本件八十九年五月十日準備程序時陳稱「其中千甲管線抽換工程部分
      ，原告開會要保証廠商被告雲祥公司進場施作，但雲祥公司在開會前，我就已
      先進場施作，未料協洲公司竟向原告領款，我因而停止施作，因原告通知雲祥
      公司進場施作，雲祥公司並未進場施作，而其知我本有施作此工程，…。」與
      乙○○之前揭說詞對照，二者完全相符。（４）又据甲○○於鈞院証稱，伊自
      始未曾由雲祥公司領得工程款，此亦可証雲祥公司本無真意委由甲○○施作系
      爭工程，又盍能享有甲○○施作完成之利益？
  ２、第四取水廠至淨水站管線抽換工程部分：（１）管線抽換部分：由於原告就此
      部分進行第三次估驗之時間為八十三年十一月二十八日，之在八十四年四月十
      九日由被告東躍公司辦理第四次估驗，第三次估驗時，協洲公司已完成進度百
      38.6 %，第四次估驗時，進度則為55.16%，故兩造之爭執即在第三次估驗至第
      四次估驗間之工程進度，究係何方施作。經查：I、按東躍公司負責人丁○○
      因他案於鈞院作証時，已自承伊接手之部分約總工程之一半；II、甲○○於本
      件前揭程序期日，原告曾詢問：「証人可否敘述已進場施作多久，而因工程款
      被協洲公司領取工程款而停工？」，伊答稱：「最起碼有施作一～二月」，惟
      按甲○○因他案於鈞院之証述，伊於八十三年五月即進場施作，且伊施作之範
      圍係協洲公司承包原工程之全部，如此推論，甲○○在八十三年七月間即停工
      ，然兩造均不爭執者，乃第三次估驗八十三年十一月二十八日為協洲公司出面
      辦理，則八十三年七月至十一月止之工程係何人施作？顯見甲○○對於伊開始
      施作至停工之期間有所保留。蓋本件甲○○亦由東躍公司領走相當數額之工程
      款，倘東躍公司敗訴，甲○○勢必遭東躍公司追索。III、又甲○○於本案前揭
      期日証稱：「…，但協洲公司又偷偷將前開千甲路工程款領走，所以我就將千
      甲路及取水站管線工程均已停工」；惟伊於他案又供稱「…，後來原告用存証
      信函說錢不能給我領…。」既然協洲公司以存証信函阻止甲○○領款，又怎係
      偷偷領走千甲路工程款？且甲○○於他案完全未有停工之陳述，卻於本件一再
      強調停工，直至東躍公司委託，方再次施作，二者相較，顯然甲○○因與本件
      有相當程序之利害關係，故不願承認東躍公司進場接手前尚有已施作未估驗之
      事實。Ⅳ、有關管線抽換進度部分：被告乃於八十四年三月二十四日方接獲原
      告之通知進場施工，進場後因管線問題，於八十四年四月十日向原告報請停工
      (原證十三)。最後於八十四年五月九日方復工。是自八十七年二月十七日之後
      至八十四年五月九日之前，被告根本未曾進場施作。（２）推進坑部分此部分
      東躍公司負責人曾於他案証稱，推進坑工程係伊與建豐公司於八十四年三月二
      十八日簽約後才陸續完成，惟查：I、由於推進坑工程涉及專業技術，建豐公
      司具有不可替代性之技術優勢，再參酌証人丙○○稱伊並未停工，可見東躍公
      司係在建豐公司完工後，為向原告領款，才匆促與建豐公司簽約，否則何以要
      延至四月間方簽署契約，而與原告估驗推進坑工程款之時間如此接近？II、至
      於  鈞院提示八十四年三月二日會勘紀錄，証人稱會勘前建豐公司沒有施作任
      何工乙節，並非實在。蓋証人自稱，渠係施作約一個多月左右才知悉協洲公司
      週轉困難，但証人又稱伊在八十四年三月二十八日即已和東躍公司達成繼續施
      作之共識，時間順序上顯然顛倒。再參酌推進坑工程在八十四年四月十九日已
      完成估驗付款，証人亦稱整個工程施作約花了二個月左右，可見在八十四年三
      月二日會勘前建豐公司早已施作相當進度。若以二個月為工期按比例推算，倘
      丙○○稱於八十四年三月二十八日與東躍公司達成協議為真，並將工期計算至
      八十四年四月十八日完工，其日數為二十一日，僅佔全工期三分之一左右，則
      建豐公司為協洲公司施作之進度，至少有百分之六十七以上。惟事實上完工至
      進行估驗本需相當時日，故合理推算建豐公司完工時間應在八十四年四月十日
      前後（此時間亦符合八十四年三月二日會勘之預定工期四十天），則建豐公司
      為協洲公司施作之部分應有全工程之百分之七十八左右。III、查推進坑工程雖
      係完工後一次付款，惟此係工程報酬請求權行使之時間限制，並非對報酬請求
      權人之限制，現按上開分析，協洲公司就推進坑工程，既已委由建豐公司施作
      至分百分之七十八以上，則協洲公司應有權請求該比例之報酬。
六、被告東躍公司及雲祥公司均有參加八十四年二月十七日第一次協調會乙節，原告
    茲否認之，蓋：
（一）証人甲○○於鈞院固有証稱，在第一次協調會後，東躍公司即有要我進場施作
      管線抽換工程。惟甲○○所稱之工程，係指第四取水廠至淨水站管線抽換工程
      ，而此部分工程除管線抽換外，尚包含推進坑工程，然据丙○○之証述，伊與
      東躍公司在同年三月底才達成口頭共識，繼續施作，再參酌東躍公司八十四年
      四月十一日申請書所載，東躍公司係在八十四年三月二十四日接獲原告進場通
      知當天開始進場施作 (原証十六)。由此以觀，東躍公司在進場後，始與丙○○達成繼續施作之協議，何以與甲○○之協議會發生在八十四年二月間？如東
      躍公司果真如此積極，何以工程技術無可取代之建豐公司，東躍公司竟然未先
      與其協調？故東躍公司稱伊早在第一次協調會後即有請甲○○施作乙節，違反
      經驗法則，殊不可採；
（二）被告東躍公司雖提出原告寄發之開會通知，然此只能証明東躍公司知悉協洲公
      司違約乙節，並無法証明被告曾出席協調會，亦無法証明東躍公司於何時請甲○○繼續施作；
七、被告所提東躍公司保証之管線工程部分，伊分段施工乙節，與事實不符，蓋据八
    十四年四月十日被告申請書，原告曾簽擬「已施作至太原路口」，若為分段全面
    施工，不至於如此記載。
八、推進坑部分，在第四次估驗時已估驗完畢，原告從不爭執，至於估驗金額，被告
    所主張者固屬無誤，然原告起訴請求者，係根据仲裁判斷認定之金額，其中推進
    坑部分，仲裁判斷認定之金額為三百萬三千七百七十三元（仲裁判斷書第二十三
    頁），與結算金額二百九十二萬八千四百四十四元相距不太，協洲公司於前揭仲
    裁程序中主張推進坑之金額多寡已非重要。
九、在仲裁案中，仲裁判斷書以管線施作長度與工程總長之比例推算施工進度並非無
    据，蓋直線埋管雖並非工程之全部，尚有其他配合部分，惟施作長度，即代表著
    抽換工程整體進度，此當然包含開挖、接頭、鋼管、模板、回填等動作，並非埋
    管之施作不需要接頭（沒有一根管子有如此長度），不需要開挖，不需要模板支
    撐、不需填沙或回填。換言之，管線抽換本身，即包含多數工程行為，此與抽換
    工程屬不可分，因此，以施作長度推算工程進度，並非不合理。
十、本件工程逾期罰款部分，已在仲裁判斷中扣除，故原告主張之金額，並無包括違
    約罰款之部分，被告所主張應先扣除罰款再分配乙節，誠屬誤解。
十、被告雖主張所受領之利益不存在，惟其主張之理由乃所受領之工程均轉發下包廠
    商，其轉發下包之結果，使被告享有清償債務之利益，此等利益為其受領金錢利
    益之變形，非不存在。此節最高法院早有定見，不容被告混淆 (原証十七)。
程序方面：
    本件被告經合法通知，未於言詞辯論期日到場，核無民事訴訟法第三百八十六條各
    款所列情形，爰依原告聲請，由其一造辯論而為判決。
二、得心證之理由：
  （一）原告主張之事實，已據其提出與所述相符之________為證，原告之主張為可採
        信。
  （二）原告據以提起本訴，為如主文第一項所示之請求______，即無不合，應予准許。
三、假執行之宣告：
    原告陳明願供擔保，聲請宣告假執行，核無不合，爰酌定相當擔保金額准許之。
四、結論：原告之訴為有理由，依民事訴訟法第三百八十五條第一項前段、第七十八條
    、第八十五條第二項，第三百九十條第二項判決如主文。
中      華      民      國    九十      年      四      月      四      日
                                  臺灣新竹地方法院民事第一庭
~B法      官  李承訓
右為正本係照原本作成。
如對本判決上訴，須於判決送達後廿日內向本院提出上訴狀。
~B法院書記官  呂超上
中      華      民      國    九十      年      四      月      四      日


司法院資訊處製作；財團法人民間司法改革基金會備份。
